ACORDAO-COMPLETO-2310965

ACÓRDÃO 466/2019 ATA 7/2019 - PLENÁRIO

VISTOS, relatados e discutidos estes autos de pedidos de reexame interpostos contra o Acórdão 362/2015-TCU-Plenário,
ACORDAM os Ministros do Tribunal de Contas da União, reunidos em sessão do Plenário, ante as razões expostas pelo Relator, em:
9.1. com fundamento no art. 48 da Lei 8.443/1992 e no art. 281 do Regimento Interno do TCU:
9.1.1. não conhecer do pedido de reexame interposto pelo sr. Marcelo Aguiar dos Santos Sá;
9.1.2. conhecer do pedido de reexame interposto pela sra. Anete Alves Fernandes Fideles para, no mérito, negar-lhe provimento;
9.1.3. conhecer dos pedidos de reexame interpostos pelos srs. Ezequiel Sousa do Nascimento e Fátima Rosa Naves de Oliveira para, no mérito, dar-lhes provimento parcial de forma a conferir a seguinte redação ao subitem 9.1 do Acórdão 362/2015-TCU-Plenário:
9.1. aplicar aos responsáveis abaixo discriminados a multa capitulada no art. 58, inciso III, da Lei 8.443/1992, nos correspondentes valores especificados, fixando-lhes o prazo de quinze dias, a contar da notificação, para que comprovem, perante o Tribunal (art. 214, inciso III, alínea a do Regimento Interno/TCU) , o recolhimento das dívidas ao Tesouro Nacional, atualizadas monetariamente desde a data do presente Acórdão até a do efetivo recolhimento, se forem pagas após o vencimento, na forma da legislação em vigor:
	Responsáveis
	Valor em R$

	Ezequiel Sousa do Nascimento
	35.000,00

	Marcelo Aguiar dos Santos Sá
	25.000,00

	Fátima Rosa Naves de Oliveira Santos
	10.000,00

	José Geraldo Machado Júnior
	10.000,00

	Anete Alves Fernandes Fidelis
	5.000,00

9.2. dar ciência deste acórdão aos recorrentes e à Procuradoria da República no Distrito Federal.

Pedidos de reexames interpostos contra decisão que aplicou multa aos recorrentes em sede de representação acerca de possíveis irregularidades em convênios celebrados no âmbito do Plano Setorial de Qualificação  Planseq Motofrete.

Secretaria de Políticas Públicas de Emprego do Ministério do Trabalho e Emprego.

3. Recorrentes: Anete Alves Fernandes Fidelis (XXX.269.501-XX); Ezequiel Sousa do Nascimento (XXX.653.821-XX); Fátima Rosa Naves de Oliveira Santos (XXX.517.711-XX); Marcelo Aguiar dos Santos Sá (XXX.571.291-XX.

13.1. Ministros presentes: José Mucio Monteiro (Presidente), Walton Alencar Rodrigues, Benjamin Zymler (Relator), Aroldo Cedraz, Raimundo Carreiro, Ana Arraes, Bruno Dantas e Vital do Rêgo.
13.2. Ministro-Substituto presente: Marcos Bemquerer Costa.

ACORDAO-COMPLETO-2457299

Acórdão de Relação 480/2021 - Plenário

Acórdão de Relação

ACORDAO-COMPLETO-2363080

Acórdão de Relação 1780/2019 - Plenário

BENJAMIN ZYMLER

Ministro-Substituto Marcos Bemquerer Costa.

Trata-se de pedidos de reexame interpostos por Fátima Rosa Naves de Oliveira Santos (peça 325) , Marcelo Aguiar dos Santos Sá (peça 326) , Anete Alves Fernandes Fideles (peça 332) e Ezequiel Sousa do Nascimento (peça 363) contra o Acórdão 362/2015-TCU-Plenário, proferido em representação.
2.	A representação foi formulada pelo Ministério Público junto ao TCU noticiando a existência de possíveis irregularidades praticadas na celebração e execução de convênios celebrados pelo Ministério do Trabalho e Emprego - MTE no âmbito do Plano Setorial de Qualificação - Planseq Motofrete, o qual, segundo a Resolução Codefat 575/2008, objetivava estabelecer articulação entre o trabalho, a educação e o desenvolvimento, mediante a promoção de ações de qualificação social e profissional.
3.	Foram objeto de questionamento os seguintes ajustes:
a) Convênio 702.112/2008 (decorrente do Chamamento Público de Parceiras 20/2008) , celebrado com o Sindicato dos trabalhadores e condutores de veículos de duas rodas do Estado de Goiás - Sindimoto-GO, tendo por objetivo capacitar 4.636 trabalhadores no serviço de motofrete no município de Goiânia, ao custo de R$ 3.662.440,00, sendo R$ 183.122,00 a título de contrapartida;
b) Convênio 728.505/2009 (decorrente do Chamamento Público de Parceiras 22/2009) , celebrado com o Sindimoto-GO, tendo por objetivo capacitar 2.000 trabalhadores no serviço de motofrete em diversos municípios do Estado de Goiás, ao custo de R$ 1.567.200,00, sendo R$ R$ 78.400,00 a título de contrapartida;
c) Convênio 736.425/2010 (decorrente do Chamamento Público de Parceiras 1/2010) , celebrado com a Federação Interestadual dos Mototaxistas e Motoboys Autônomos - Fenamoto, tendo por objetivo capacitar 2.000 trabalhadores no serviço de motofrete no Distrito Federal, ao custo de R$ 790.000,00, sendo R$ 39.500,00 a título de contrapartida;
d) Convênio 743.301/2010 (decorrente do Chamamento Público de Parceiras 1/2010) , celebrado com a Fundação do Ensino Técnico de Londrina - Funtel, tendo por objetivo capacitar 500 trabalhadores no serviço de motofrete no município no Paraná, ao custo de R$ 395.000,00, sendo R$ 19.750,00 a título de contrapartida.
4.	Depois da realização de auditoria pela unidade técnica do Tribunal, foram apontados diversos indícios de irregularidades pelas quais os responsáveis foram ouvidos em audiência, sendo que restaram não elididas as seguintes ocorrências:
a) aprovação do projeto PlanseqMotofrete com quantitativo de pessoas a serem qualificadas não fundamentado em critérios técnicos e objetivos (Convênios 702.112, 728.505, 736.425, e 743.301) ; 
- Responsáveis: Marcelo Aguiar dos Santos Sá (Diretor do Departamento de Qualificação - DEQ - período 22/2/2008 a 3/2/2009) , José Geraldo Machado Júnior (Diretor substituto do DEQ em 4/11/2009) , Fátima Rosa Naves de Oliveira (Coordenadora-Geral de Qualificação - período 28/2/2008 a 9/3/2010) e Anete Alves Fernandes Fidelis (Coordenadora-Geral de Qualificação substituta em 4/11/2009) ;
b) ausência de critérios técnicos e objetivos para selecionar as entidades convenentes (Convênios 702.112, 728.505, 736.425, e 743.301) :
	- Responsáveis: Marcelo Aguiar dos Santos Sá (Diretor do Departamento de Qualificação - DEQ - período 22/2/2008 a 3/2/2009) , José Geraldo Machado Júnior (Diretor substituto do DEQ em 4/11/2009) , Fátima Rosa Naves de Oliveira (Coordenadora-Geral de Qualificação - período 28/2/2008 a 9/3/2010) e Anete Alves Fernandes Fidelis (Coordenadora-Geral de Qualificação substituta em 4/11/2009) ;
	c) celebração do Convênio 702.112, com redução da meta física proposta no Projeto Setorial de Qualificação mantendo-se inalterados os custos inicialmente previstos;
	- Responsável: Ezequiel Sousa do Nascimento (Secretário de Políticas Públicas de Emprego - período de 8/2/2008 até 31/12/2008) 
d) aprovação do Convênio 702.112 cujo objetivo era atender requisito imposto ao profissional de motofrete por meio do Decreto 1.465/2007 o que não seria compatível com o Plano Nacional de Qualificação, mormente no que se refere à inserção do educando no mundo de trabalho e à criação de novos postos de trabalho;
- Responsáveis: Ezequiel Sousa do Nascimento (Secretário de Políticas Públicas de Emprego - período de 8/2/2008 até 31/12/2008) e Fátima Rosa Naves de Oliveira (Coordenadora-Geral de Qualificação - período 28/2/2008 a 9/3/2010) ;
e) superdimensionamento da carga horária de 50 horas para 200 horas do programa de qualificação para profissionais de motofrete (Convênio 702.112) , quando o Decreto 1.465/2007 do Município de Goiânia previa 50 horas para tal treinamento, sendo que a Fenamoto propôs inicialmente, no projeto de qualificação, carga horária total para o curso de 56 horas:
- Responsável: Marcelo Aguiar dos Santos Sá (Diretor do Departamento de Qualificação - DEQ - período 22/2/2008 a 3/2/2009) ;
f) liberação de parcelas de convênio sem exigir o devido registro no Siconv, pelas convenentes, dos processos de compras e de contratações de bens e serviços, bem como dos elementos mínimos definidos pela Portaria Interministerial 127/2008.
- Responsável: Fátima Rosa Naves de Oliveira (Coordenadora-Geral de Qualificação - período 28/2/2008 a 9/3/2010) .
5.	Em sendo assim, mediante o acórdão impugnado os responsáveis sofreram a pena de multa prevista no art. 58, incisos II e III, da Lei 8.443/1992, no seguintes valores totais:
	Responsáveis
	Valor em R$

	Ezequiel Sousa do Nascimento
	45.000,00

	Marcelo Aguiar dos Santos Sá
	30.000,00

	Fátima Rosa Naves de Oliveira Santos
	20.000,00

	José Geraldo Machado Júnior
	15.000,00

	Anete Alves Fernandes Fidelis
	5.000,00

6.	Ao apreciar os recursos, a unidade técnica assim se manifestou:
"ADMISSIBILIDADE 
3.	Ratifica-se os exames preliminares realizados por esta Serur (peças 352, 354 e 377) que propugnaram pelo conhecimento dos recursos interpostos por Anete Alves Fernandes Fideles, Fatima Rosa Naves de Oliveira Santos e Ezequiel Sousa do Nascimento, porquanto atendidos os requisitos estabelecidos no art. 48 da Lei n.º 8.443/1992. Tais análises contaram com a anuência do Ministro-Relator (peças 360 e 379) .
3.1. 	No caso do recurso interposto pelo Sr. Marcelo Aguiar Santos Sá, endossa-se o exame preliminar desta unidade técnica (peça 353) que propôs o não conhecimento do seu apelo por ser intempestivo e não apresentar fatos novos, consoante os termos do art. 48, Parágrafo único, da Lei 8.443/1992, c/c os arts. 285, caput e § 2º, e 286, Parágrafo único, do Regimento Interno do TCU. 
3.2.	Para melhor compreensão, transcreve-se, a seguir, excerto da referida análise:
Devidamente notificado, o recorrente interpõe a presente peça recursal intempestiva.
Preliminarmente, faz-se mister ressaltar que o artigo 32, parágrafo único, da Lei 8.443/92, estatui que 'não se conhecerá de recurso interposto fora do prazo, salvo em razão de superveniência de fatos novos, na forma do Regimento Interno.'
Regulamentando esse dispositivo, o artigo 285, § 2º, do Regimento Interno/TCU dispõe que "Não se conhecerá de recurso de reconsideração quando intempestivo, salvo em razão de superveniência de fatos novos e dentro do período de cento e oitenta dias contado do término do prazo indicado no caput, caso em que não terá efeito suspensivo". Tal dispositivo aplica-se ao pedido de reexame, com fulcro no artigo 286, parágrafo único, do Regimento Interno/TCU.
Para que o presente recurso possa ser conhecido, uma vez interposto dentro do período de cento e oitenta dias, torna-se necessária a superveniência de fatos novos.
Na peça ora em exame, o recorrente argumenta, em síntese, que:
i) não elaborou/assinou as notas técnicas que fundamentaram sua responsabilização (peça 326, p. 3-9 e 11-15) ;
ii) o valor da multa aplicada foi desarrazoada (peça 326, p. 9) ; e
iii) não houve prejuízo ao erário e, sendo assim, não deve ser penalizado (peça 326, p. 9-10) .
Os argumentos apresentados estão desacompanhados de qualquer documento.
Inicialmente, compete registrar que, embora alegue não ter elaborado ou assinado nenhuma nota técnica que fundamentou sua responsabilização, o recorrente aprovou e encaminhou adiante, por meio da aposição de sua assinatura, o Parecer Técnico nº 91/2007-CGQUA/DEQ/SPPE/MTE, relativo ao Planseq Nacional de Trabalhadores em Motofrete (peça 118, p. 162) , conforme apontado no Relatório de Fiscalização (peça 160, p. 10-11 e 14-15, itens 2.1.6, 2.1.7, 2.2.6 e 2.2.7) .
Isto posto, observa-se que o recorrente busca afastar a sua responsabilidade por meio de argumentos e teses jurídicas que, ainda que inéditos, não são considerados fatos novos por este Tribunal, conforme consolidada jurisprudência desta Corte (Acórdão 923/2010-TCU-Plenário, Acórdãos 6989/2009 e 323/2010, ambos da 1ª Câmara, e Acórdão 1285/2011-TCU-Segunda Câmara) .
Com efeito, novas linhas argumentativas representariam elementos ordinários que somente justificariam o seu exame na hipótese de interposição tempestiva do recurso. Entendimento diverso estenderia para cento e oitenta dias, em todos os casos, o prazo para interposição dos recursos de reconsideração e pedido de reexame, tornando letra morta o disposto no artigo 33 da Lei 8.443/92, que estabelece período de quinze dias para apresentação destes apelos.
A tentativa de se provocar a pura e simples rediscussão de deliberações do TCU com base em discordância com as conclusões deste Tribunal não se constitui em fato ensejador do conhecimento do recurso fora do prazo legal.
Por todo o exposto, não há que se falar na existência de fatos novos no presente expediente recursal, motivo pelo qual a impugnação não merece ser conhecida, nos termos do artigo 32, parágrafo único, da Lei 8.443/92.
3.3.	Com efeito, ainda que fosse conhecido o recurso do Sr. Marcelo Aguiar Santos Sá, os argumentos por ele apresentados não seriam suficientes para afastar as irregularidades a ele imputadas, mormente aquela relacionada à pratica de ato de gestão antieconômico (achado 2.3) , em razão do superdimensionamento da carga horária das disciplinas constantes do Plano Setorial de Qualificação - PlanseqMotofrete - Demanda Goiânia (Convênio Siconv 702112) .
3.4.	Nada obstante, cabe registrar que os argumentos apresentados pelos demais recorrentes poderão eventualmente ser aproveitados em benefício do Sr. Marcelo Aguiar Santos Sá e de outros responsáveis que se encontrem na mesma situação jurídica. 
3.5.	Passa-se ao exame de mérito.
EXAME TÉCNICO
4.	Delimitação
4.1.	Constitui objeto da presente instrução definir se, em face dos recursos interpostos, subsistem ou não as irregularidades que ensejaram a condenação dos responsáveis. 
4.2.	Para tanto, com vistas a facilitar a compreensão da matéria, seguir-se-á a mesma ordem de análise empreendida nas manifestações da unidade técnica que subsidiaram a deliberação recorrida, quais sejam: especificação do achado; descrição da conduta reprovada; e resumo/análise dos argumentos recursais.
DAS IRREGULARIDADES QUESTIONADAS NOS RECURSOS INTERPOSTOS
5.	Achado 2.1 - Definição da demanda de pessoas a serem qualificadas nos cursos aprovados nas chamadas públicas 20/2008, 22/2009 e 01/2010 em desacordo com os normativos.
	- Conduta: aprovação do projeto PlanSeQ Motofrete, que originou a CPP 20/2008, a CPP 22/2009 e a CPP 01/2010, com quantitativo de pessoas a serem qualificadas não fundamentado em critérios técnicos e objetivos para definição do número de trabalhadores a serem treinados, sem levar em consideração aspectos como a real demanda pelos treinamentos, a definição precisa do público alvo, os locais para realização dos cursos e a garantia de inserção dos profissionais qualificados no mercado de trabalho, sem se basear em documentos técnicos, metodologias ou bancos de dados, sem consultar os sistemas e registros administrativos como PNAD, PED, RAIS, CAGED, mapas ocupacionais, estudos de prospecção de emprego formal e estudos do nível de escolaridade e qualificação da força de trabalho, o que demonstrou falta de planejamento na definição de vagas dos cursos e o descumprimento por parte de gestores do MTE da Resolução CODEFAT 575/2008 quando da análise da definição do número de pessoas que demandariam os cursos de qualificação, tendo como consequência direta a potencial inexecução do objeto do convênio, o que contrariou o item 3 (Efetividade Social PNQ) do Termo de Referência aprovado pela Resolução 575/2008 - Codefat e o art. 4º, também da Resolução Codefat 575/2008.
	Argumentos:
5.1.	A recorrente Anete Alves Fernandes Fidelis alega que não foi responsável pela aprovação da CPP 20/2008, bem assim não era ordenadora de despesas, sendo que sua assinatura de 04/11/2009 ocorreu durante o exercício do cargo de Coordenadora-Geral de Qualificação substituta, com a finalidade de dar celeridade e continuidade ao trabalho (peça 332, p. 1-2 e 9-10, itens 3, 5 e 7) .
5.2.	Argumenta que a análise, discussão e definição da quantidade de pessoas a serem qualificadas eram realizadas pela Comissão de Concertação Tripartite em audiência pública, nos termos da Resolução Codefat nº 575/2008, a qual aprovava a Matriz de Qualificação, cujas análises baseavam-se na demanda inicial, constituindo os parâmetros apresentados no edital. Este documento, incluindo seus anexos e o projeto final, foi apreciado pela Consultoria Jurídica, por meio do Parecer nº 534/2009 CONJUR/MTE, e suas recomendações foram atendidas, conforme Parecer nº 34/2009 CONJUR/MTE (peça 332, p. 2-6, subitem 4.1) .
5.3.	Assim, defende que cabia à Comissão de Concertação definir o escopo do projeto e propor, dentre outros aspectos, a meta, a territorialidade e as ocupações do Planseq; ao passo que ao Comitê Gestor competia avaliar a capacidade técnica e de logística para realização das ações, o que ocorria em fase posterior à publicação do edital (peça 332, p. 6-8, subitem 4.2) .
5.4.	Sustenta ainda que não era cabível a utilização de dados da RAIS/CAGED, dentre outros sistemas ou pesquisas governamentais, para estimação dos participantes a serem qualificados, uma vez que a categoria se caracteriza pela informalidade, de que modo a utilização dos mesmos não legitima as demandas relativas a profissionais autônomos, como é o caso do Planseq (peça 332, p. 8-9, subitem 4.3) .
5.5.	Por fim, registre-se que a recorrente traz à colação diversos documentos (peça 332, p. 12-42) , dentre os quais respostas enviadas por sindicatos regionais ao MTE para realização do Planseq Motofrete, com indicação do quantitativo de pessoas a serem qualificadas por meio do referido projeto, com o objetivo, assim, de demonstrar o parâmetro de definição utilizado em face da ausência questionada pela auditoria deste Tribunal. 
5.6.	Na mesma linha, a recorrente Fatima Rosa Naves de Oliveira Santos argumenta, em síntese, que os procedimentos para análise de demanda e do número de pessoas a serem qualificadas eram baseados na coerência do projeto do demandante e a analise, discussão e definição pela Comissão de Concertação tripartite, em audiência pública instalada para esse fim, sendo que a Matriz de Qualificação aprovada por aquela comissão era o referencial para a definição dos critérios apresentado no edital (peça 325, p. 15-16) . 
	Análise
5.7.	De início, observa-se que o argumento apresentado pelas recorrentes de que competia à Comissão de Concertação analisar e definir a demanda de qualificação, ou seja, o número de trabalhadores a serem treinados, restou devidamente refutado pela deliberação recorrida, tendo sido demonstrado que tal circunstância não eximia os responsáveis do MTE de averiguar e chancelar os números informados pela referida comissão. 
5.8.	Com efeito, muito embora fosse tarefa da Comissão de Concertação elaborar e submeter ao Ministério os projetos de qualificação, competia ao Departamento de Emprego e Qualificação da Secretaria de Políticas Públicas e Emprego - DEQ/SSPE certificar-se de que os projetos, especialmente as demandas de qualificação, encontravam-se em conformidade com os critérios técnicos e objetivos definidos na Resolução 575/2008, condição inafastável para aprovação dos pleitos.
5.9.	Nesse sentido, destacou o Voto condutor da deliberação recorrida que, de acordo o Termo de Referência aprovado pela Resolução 575/2008 (peça 133, p. 121) , era tarefa da Comissão de Concertação elaborar e submeter à apreciação do Departamento de Qualificação - DEQ/SPPE/MTE projetos contendo os seguintes elementos, verbis: 
"1. Apresentação detalhada do empreendimento que origina a proposta de Planseq, com ênfase na estimativa de geração de postos de trabalho e na demanda de pessoal qualificado;
2. Diagnóstico de demandas econômicas (industriais, comerciais e de serviços) e sociais associadas ao empreendimento que origina a proposta de Planseq, como instrumento de desenvolvimento local;
3. Matriz de qualificação, detalhando quantitativo de vagas, ocupações demandadas, carga horária, estratégias de elevação de escolaridade, custos e metas de colocação de trabalhadores;"
5.10.	Já ao Departamento de Qualificação do MTE cabia justamente, como também assinalou o Relator a quo, averiguar se esses critérios mencionados foram observados pela Comissão de Concertação, de modo que, em última instância, era da responsabilidade dessa unidade do Ministério a apreciação final dos projetos e sua adesão aos critérios técnicos e objetivos estabelecidos na Resolução 575/2008 - Codefat.
5.11.	Em reforço dessa competência, destacou-se que competia igualmente ao MTE, por meio do Departamento de Qualificação, a coordenação dos trabalhos da Comissão de Concertação, nos termos do art. 10 da mencionada Resolução 575/2008, cabendo-lhe, assim, promover a necessária vinculação dos projetos ofertados à política de qualificação social e profissional e aos normativos de regência, mormente quanto à observância dos critérios para o estabelecimento da demanda de qualificação.
5.12.	Assim, diversamente do alegado, cabia sim aos gestores do MTE questionar os critérios utilizados pela Comissão de Concertação para o estabelecimento as metas das CPP´s; ou, no mínimo, certificar-se acerca da compatibilidade das mesmas, tomando, neste caso, como referência os dados e informações disponíveis em pesquisas, registros administrativos, a exemplo da PNAD, RAIS, CAGED, dentre outras fontes, conforme determinação constante da própria Resolução 575/2008.
5.13.	Na espécie, a equipe de fiscalização deste Tribunal apurou que não havia nos processos das chamadas públicas examinadas documentos, metodologias, estudos técnicos ou banco de dados que definissem o quantitativo real de pessoas a serem treinadas nas ações de qualificação profissional do Planseq Motofrete e que contemplassem, de forma prática, quaisquer dos requisitos definidos na Resolução 575/2008 e no seu termo de referência. 
5.14.	De fato, conforme a conduta acima descrita, os projetos do Planseq Motofrete foram aprovados com quantitativo de pessoas a serem qualificadas não fundamentado em critérios técnicos e objetivos para definição do número de trabalhadores a serem treinados, sem levar em consideração aspectos como a real demanda pelos treinamentos, a definição precisa do público alvo, os locais para realização dos cursos e a garantia de inserção dos profissionais qualificados no mercado de trabalho, sem se basear em documentos técnicos, metodologias ou bancos de dados, sem consultar os sistemas e registros administrativos como PNAD, PED, RAIS, CAGED, mapas ocupacionais, estudos de prospecção de emprego formal e estudos do nível de escolaridade e qualificação da força de trabalho (...) .
5.15.	Desse modo, constata-se que gestores não tiveram o cuidado de verificar se os projetos estavam em conformidade com os requisitos estabelecidos na legislação, em especial o disposto no item 3 do Termo de Referência aprovado pela Resolução 575/2008, referente à Efetividade Social, que fixou os requisitos para ações de qualificação (peça 133, p. 133) :
 "1. o estabelecimento de metas compatíveis para cada população, aprovadas pela comissão/conselho de trabalho/emprego do território ou pela Comissão de Concertação do setor produtivo; devidamente justificadas de acordo com a realidade de cada território ou setor, segundo diagnóstico de demanda elaborado a partir de dados e informações objetivas verificáveis e referenciadas em pesquisas e registros administrativos (PNAD, PED, RAIS, CAGED etc.) , mapas ocupacionais, estudos de prospecção de emprego formal e estudos do nível de escolaridade e qualificação da força de trabalho."
5.16.	Como bem anotou o Relator a quo, "o MTE sequer contestou as metas das CPP e tampouco empreendeu procedimentos para verificar a existência de demanda para os cursos de qualificação a serem aprovados", de modo que está perfeitamente caracterizada a responsabilidade dos gestores, tendo em vista a conduta negligente na análise dos projetos submetidos à aprovação do Ministério.
5.17.	Quanto à alegação de que não era cabível a utilização de dados da RAIS, CAGED, dentre outros sistemas ou pesquisas governamentais, para estimação dos participantes a serem qualificados, tendo em vista a alta informalidade da categoria profissional em questão, saliente-se que em nenhum momento se exigiu a utilização de pesquisa ou sistema de dados específicos, mas sim de quaisquer elementos que desse base objetiva par a definição do número de trabalhadores a serem qualificados, consoante assinalou o Sr. Diretor Técnico.
5.18. 	Aliás, verifica-se mais uma vez que não foram trazidos aos autos eles elementos que possam justificar as metas de qualificação e o atendimento dos requisitos na legislação de regência, de modo que a aprovação dos projetos pelos gestores do MTE pautou-se unicamente nas informações prestadas pela Comissão de Concertação, cuja atuação revelou-se deveras falha pela equipe de fiscalização deste Tribunal.
5.19.	A propósito, o parecer do Sr. Diretor Técnico (peça 253) bem ilustrou as inconsistências verificadas nas chamadas públicas de parceiras no tocante à definição do quantitativo de trabalhadores a serem qualificados:
22. Na CPP 22/2009, na primeira reunião da comissão de concertação (peça 133, p. 39,) ficou definida a meta de 6.000 trabalhadores. Essa meta, conforme dito, não foi definida com base em critérios técnicos e objetivos ou nos requisitos da Resolução Codefat 575/2008. Não há, nos autos, quaisquer documentos que informem de onde surgiu esse número de trabalhadores a serem qualificados.
23. Na CPP 20/2008, a comissão de concertação afirma, no item II, referente ao diagnóstico de demandas econômicas (peça 118, p. 112) , que existem aproximadamente 173 mil motocicletas na cidade de Goiânia/GO. No entanto, não estima, neste universo, quantos são os profissionais de motofrete. Por fim, propõe a qualificação de 7.000 trabalhadores de motofrete (peça 118, p. 113) . Verifica-se, desse modo, que o número não tem base técnica e objetiva.
 (...) 
25. Ainda como exemplo disso, na CPP 22/2009, a falta de critérios objetivos e técnicos na definição das vagas de capacitação é corroborada na segunda reunião da comissão de concertação, quando se dividiu, igualitariamente, as 6.000 vagas entre os Estados demandantes (2.000 para DF, 2.000 para GO e 2.000 para SP) (p. 41, peça 133) . Em segundo momento, foram inseridas 300 vagas solicitadas pelo Estado do Ceará, sem qualquer análise, o que também demonstra a ausência de critérios técnicos para a quantificação de vagas para cursos de qualificação.
5.20.	Nota-se que a recorrente Anete Alves Fernandes Fidelis trouxe à colação diversos documentos (peça 332, p. 12-42) , dentre os quais respostas enviadas por sindicatos regionais ao MTE para realização do Planseq Motofrete, com indicação do quantitativo de pessoas a serem qualificadas por meio do referido projeto, no intuito de demonstrar o parâmetro que teria sido utilizado para definição da demanda dos cursos.
5.21.	Nada obstante, entende-se que tal documentação mostra-se insuficiente para comprovar o atendimento dos critérios estabelecidos na Resolução 575/2008, porquanto efetivamente não há demonstração em base técnica e documental de que o quantitativo informado representava efetivamente aa real demanda de qualificação. Cite-se, por exemplo, o expediente originário do Sindicato dos Motociclistas Profissionais do DF (peça 332, p. 19) informando a necessidade de qualificação de 6.000 (seis mil) profissionais, sem, contudo, evidenciar o fundamento utilizado para se chegar a esse número e que fosse capaz justificar a ação de qualificação.
5.22.	Por fim, ainda no que respeita à recorrente Anete Alves Fernandes Fidelis, cabe ressalvar que não foi atribuída à sua pessoa irregularidade relacionada à aprovação da CPP 20/2008, estando sua responsabilidade circunscrita tão somente à aprovação da CPP 22/2009 e da CPP 01/2010, conforme descrito no respectivo expediente de audiência (peça 174) .
5.23.	Ademais, a circunstância de a recorrente ter assinado (peça 133, p. 79) a nota técnica de aprovação do projeto PlanseqMotofrete na condição de substituta da Coordenação-Geral de Qualificação não tem o condão de isentá-la de responsabilidade, pois, considerando que a relevância do projeto e magnitude dos valores envolvidos, exigia-se dela toda cautela e cuidado no exercício do referido cargo. Desta forma, a referida condição somente poderia invocada para afastar a responsabilidade da ora recorrente, ou mesmo atenua-la, caso se tratasse de questão de pouca relevância ou repercussão financeira, o que não é o caso da espécie. 
5.24.	Portanto, as razões recursais não merecem acolhimento. 
6.	Achado 2.2 - Aprovação de Projeto Setorial de Qualificação para trabalhadores de motofrete em dissonância com os objetivos do Plano Nacional de Qualificação (Convênio Siconv 702.112) 
	- Conduta: aprovação, consubstanciada no Parecer Técnico CGQUA/DEQ/SPPE/MTE 91/2008, de Plano Setorial Nacional de Qualificação de Motofrete (Convênio Siconv 702.112) em dissonância com os objetivos do Plano Nacional de Qualificação, especialmente os referentes à inserção do educando no mundo de trabalho e à criação de novos postos de trabalho, em descumprimento ao art. 22 da Portaria Interministerial 127, de 29/5/2008, c/c item 3 do Termo de Referência da Resolução Codefat 575, de 28/4/2008, haja vista que o fundamento exposto para realização dos cursos foi a regulamentação da profissão de motoboy, mediante o Decreto 1.465/2007, que acarretou, por sua vez, a necessidade da obtenção, pelos profissionais dessa categoria, de certificado comprobatório de aprovação em curso especializado regulamentado pelo Contran e/ou pelo órgão gestor.
	Argumentos:
6.1.	O recorrente Ezequiel de Souza Nascimento volta-se contra a conclusão do Diretor Técnico, por considerar que a referida análise deixou de enfrentar o aspecto principal da formalização do convênio, qual seja, propiciar a inserção e a manutenção dos trabalhadores no mercado de trabalho (peça 363, p. 15) . 
6.2.	Assim, defende que a análise puramente formal dos requisitos do convênio deve ceder espaço para avaliação do propósito pretendido com a sua formalização, no caso a qualificação dos profissionais que prestavam o serviço de mototáxi e motofrete, na condição de autônomos, com a realização de curso especializado que lhes asseguraria a condição necessária para continuar no mercado de trabalho.
6.3.	Nesse sentido, alega, dentre outros aspectos, que a avaliação de uma política pública deve-se pautar também nos resultados obtidos, não se afigurando razoável condenar o gestor que viabilizou a sua realização e com isso logrou capacitar diversos trabalhadores para o mercado, consoante dispunha a Resolução 575/2008 no momento da celebração do convênio.
6.4.	Por fim, o recorrente Ezequiel de Sousa Nascimento faz considerações adicionais no sentido de demonstrar teria sido desarrazoada que a rejeição de razões de justificativa, momento em que invoca a manifestação da Auditora instruinte que propugnou pelo acolhimento de seus argumentos de defesa (peça 363, p. 16) .
6.5.	Por sua vez, a recorrente Fátima Rosa Naves de Oliveira Santos afirma que, na aprovação do parecer acima especificado, foram considerados os preceitos estabelecidos na legislação de regência, como ênfase para a Resolução n.º 575/2008, de modo que o objetivo do PNQ - de estabelecer uma articulação entre o Trabalho, a Educação e o Desenvolvimento - foi atendido, considerando a qualificação social e profissional um direito do trabalhador e instrumento indispensável à inclusão e aumento de sua permanência no mundo do trabalho (peça 325, p. 15-16) .
	Análise
6.6.	Conforme a conduta acima descrita, a irregularidade atribuída aos responsáveis consistiu na aprovação, por meio do Parecer Técnico CGQUA/DEQ/SPPE/MTE 91/2008 (peça 118, p. 150-162) , do PlanseqMotofrete - Demanda Goiânia -  em dissonância com os objetivos do Plano Nacional de Qualificação - PNQ, uma vez que o projeto aprovado não estava relacionado à inserção do educando no mundo do trabalho tampouco à criação de novos postos de trabalho, em descumprimento ao art. 22 da Portaria Interministerial n.º 127, de 29/5/2008, c/c item 3 do Termo de Referência da Resolução Codefat 575, de 28/4/2008.
6.7. 	Na realidade, o projeto aprovado teve por objetivo atender ao requisito de qualificação imposto ao profissional de motofrete por meio do Decreto 1.465, de 12/7/2007, que regulamentou a Lei 8.300/2004, que passou a exigir a apresentação de certificado comprobatório de aprovação em curso especializado regulamentado pelo Contran e/ou pelo órgão gestor, com a premissa de que o escopo da ação educacional estaria contemplado no Planseq. 
6.8.	Em sede de razões de justificativa, o principal argumento declinado pelos responsáveis foi no sentido da não aplicação da Portaria Interministerial 127/2008 e da Resolução 575/2008 quando da emissão do aludido Parecer 91/2008, mas sim da Resolução Codefat n. 408/2004, em especial o seu art. 3º, §§ 11 a 13, que contemplaria a qualificação social e profissional como um direito do trabalhador e instrumento indispensável à sua inclusão e aumento de sua permanência no mundo do trabalho. 
6.9.	A Auditora instruinte propôs o acolhimento das razões de justificativa, por entender que, de fato, não teria aplicação ao caso as disposições da Portaria Interministerial 127/2008 e da Resolução 575/2008, além de considerar que os cursos não deixaram de atender ao objetivo de inserção no mercado de trabalho, pois sem o curso os profissionais não poderiam exercer a profissão, propiciando, assim, a manutenção dos postos de trabalho. 
6.10.	De forma contrária manifestou-se o Diretor Técnico, asseverando que constou do Parecer Conjur 575/2008, datado de 28/11/2008 (peça 118, p. 176-191) , manifestação do órgão jurídico sobre a necessidade de observar a Resolução 575/2008 e a legislação pertinente a convênios, daí porque a improcedência do argumento então apresentado pelos responsáveis. 
6.11.	O Relator a quo acompanhou este último posicionamento por também entender que a multicitada Resolução 575/2008 e as normas que regulam os convênios tinham aplicação ao caso concreto, concluindo, deste modo, pela rejeição das razões de justificativa dos responsáveis e aplicação da multa prevista no art. 58, inciso III, da Lei 8.443/1992. Para melhor clareza, reproduz-se excerto do Voto condutor:
37. Compulsando o Parecer/Conjur/MTE n. 572, de 28/11/2008 (peça 118, p. 176-191) , verifico que o órgão parecerista veicula alerta claro para que seja cumprida a Resolução/Codefat n. 575/2008. 
38. No item II da peça jurídica, intitulado 'DOS PROCEDIMENTOS NORMATIVOS PARA IMPLANTAÇÃO DE PLANSEQS', há a transcrição do art. 10 do normativo que fixa os critérios e requisitos para efetivação do Planseq. Em sequência, é registrado no documento (Parecer) a necessidade de aderência às normas da Resolução/Codefat n. 575/2008 e às normas que regulam os convênios, verbis (peça 118, p. 178-179) :
'6. O Termo de Referência de que trata o caput do artigo 10 acima transcrito, no que se refere aos Planseqs, estabelece no 'item 5.2' os requisitos específicos a serem observados para a sua implantação, além dos gerais fixados para todos os Planos. Cabe, portanto, à área técnica competente do MTE a responsabilidade pela observância de tais requisitos e daqueles estabelecidos na Resolução nº 575, de 2008, do CODEFAT, bem como na legislação pertinente à celebração de convênios.'
39. Em outros trechos do Parecer igualmente há menção à exigência de atender a Resolução/Codefat 575/2008 e as normas que regulam os convênios. 
40. Vale registrar ainda que o Edital da CPP 20/2008 foi assinado em novembro de 2008 (peça 118, p. 192/203) e nele consta a Resolução/Codefat 575/2008 como base normativa desse documento. Igualmente o Convênio 702.112/2008 foi celebrado em 29/12/2008 (peça 118, p. 243) . 
41. A cronologia mencionada, do Edital da CPP 20/2008 e do Convênio, revela que edital de chamamento e o convênio foram assinados e publicados na vigência da Resolução 575/2008 e da Portaria Interministerial 127/2008 (atualmente essa Portaria foi revogada pela Portaria Interministerial 507/2011) . Logo, em que pese o Parecer CGQUA/DEQ/SPPE/MTE 91/2008 tenha sido elaborado antes da vigência dos aludidos normativos, os demais atos praticados - até a finalização do procedimento com a celebração do convênio - foram desenvolvidos sob a égide normativa da Resolução/Codefat 572/2008 e da Portaria Interministerial 127/2008, documentos dos quais o MTE não poderia se distanciar. 
42. Em consequência, o Planseq Motofrete (Convênio 702.112) foi aprovado em desacordo com os objetivos do Plano Nacional de Qualificação, mormente no que se refere à inserção do educando no mundo de trabalho e à criação de novos postos de trabalho, em descumprimento ao art. 22 da Portaria Interministerial 127, de 29/5/2008, c/c item 3 do Termo de Referência da Resolução Codefat 575, de 28/4/2008, uma vez que, repisa-se, o mote para realização do curso foi a regulamentação da profissão de motoboy.
43. Nesse contexto, as razões de justificativa ora em análise não merecem ser acolhidas, devendo os responsáveis ser apenados com a multa prevista no art. 58, inciso III, da Lei 8.443/1992.
6.12.	Pois bem. A análise empreendida no Voto condutor da deliberação recorrida não deixa dúvidas de que se aplicavam ao mencionado Planseq as disposições Portaria Interministerial 127/2008 e da Resolução 575/2008, porquanto tanto o Edital da CPP 20/2008 quanto o Convênio 702.111 foram assinados e publicados já na vigência desses normativos, sem contar que houve expressa orientação aos gestores quanto à necessidade de observância dos requisitos estabelecidos na referida legislação.
6.13.	Nada obstante, a questão que se põe neste momento consiste em saber se, mesmo sob à égide da referida legislação, especialmente a Resolução 575/2008, a ação de qualificação conduzida pelo referido Planseq deve realmente ser considerada em dissonância com os objetivos do Plano Nacional de Qualificação - PNQ ou, ainda que em desconformidade, a conduta dos responsáveis pode ser admitida como justificável. 
6.14.	Na deliberação recorrida, prevaleceu o entendimento de que o Plano Nacional de Qualificação - PNQ somente abarcaria dentre seus objetivos a inserção do educando no mundo de trabalho e à criação de novos postos de trabalho, daí porque ações dirigidas à permanência do trabalhador no mercado de trabalho estariam em desacordo com a Resolução 575/2008.
6.15.	Aliás, um dos aspectos considerados pela equipe de auditoria para concluir pela existência de irregularidade foi justamente o entendimento de que o Termo de Referência (peça 133, p. 111-137) aprovado pela mencionada resolução, ao tratar da efetividade social do PNQ, dispôs que as ações de qualificação deveriam atender, dentre outros, o requisito de encaminhamento ao mercado de trabalho e às oportunidades de trabalho, verbis:
3. EFETIVIDADE SOCIAL
As ações de qualificação social e profissional de trabalhadores, no âmbito do PNQ deverão atender a População Economicamente Ativa - PEA, acima de 16 anos, e obrigatoriamente incluir sete requisitos:
 (...) 
4. o encaminhamento ao mercado e às oportunidades de trabalho, entendido como intermediação para vagas ofertadas por empresas, organizações de formas associativas de produção, apoio para atividades autônomas e outras alternativas de trabalho e geração de renda, em articulação com o Sistema Público de Emprego Trabalho e Renda; (...) 
6.16.	Ocorre que tanto na Resolução 575/2008 quanto no próprio Termo de Referência há disposições estabelecendo, ao lado da inclusão, a permanência no mundo de trabalho como um dos objetivos a serem alcançados pelo PNQ e elevando a categoria dos profissionais autônomos como uma de suas prioridades, verbis:
RESOLUÇÃO 575/2008
Art. 1º O Plano Nacional de Qualificação - PNQ, como parte integrada do Sistema Nacional de Emprego - SINE, (...) 
§ 2° O PNQ tem como objetivo estabelecer uma articulação entre o Trabalho, a Educação e o Desenvolvimento, considerando a qualificação social e profissional um direito do trabalhador e instrumento indispensável à sua inclusão e aumento de sua permanência no mundo do trabalho.
 (...) 
Art. 3° Define-se como qualificação social e profissional as ações de educação profissional que colaborem para a inserção do trabalhador no mundo do trabalho e que contribuam para:
 (...) 
V. permanência no mercado de trabalho, reduzindo os riscos de demissão e as taxas de rotatividade;
 (...) 
Art. 4° As ações de qualificação social e profissional deverão ser direcionadas prioritariamente para as seguintes populações:
X. trabalhadores autônomos, por conta própria, cooperativados, em condição associativa ou autogestionada;
TERMO DE REFERÊNCIA
2. PRINCÍPIOS E OBJETIVOS
O PNQ é norteado pelos seguintes princípios:
 (...) 
Orientadas por esses princípios basilares, as ações do PNQ deverão contribuir para a promoção gradativa da universalização do direito dos/as trabalhadores/as à qualificação, sempre respeitando as especificidades locais e regionais características da realidade brasileira. Essas ações de QSP deverão ser implementadas de forma articulada com as políticas vinculadas ao emprego, trabalho, renda, educação, ciência e tecnologia, juventude, inclusão social e desenvolvimento, entre outras.
Nesse contexto, o objetivo do PNQ será aumentar e potencializar:
 (...) 
V. permanência no mercado de trabalho, reduzindo os riscos de demissão e as taxas de rotatividade;
3.1. GRUPOS DE TRABALHADORES
Para cumprir sua efetividade social, as ações de qualificação social e profissional deverão ser direcionadas prioritariamente para:
 (...) 
3. pessoas que trabalham em condicão autônoma, por conta própria, cooperativada, associativa ou autogestionada;
6.17.	Assim, a premissa de que o PNQ teria por objetivo unicamente assegurar a inserção no mercado de trabalho não se sustenta, até porque, no caso concreto, inserir ou manter o trabalhador no mercado de trabalho tem o mesmo efeito praticado, pois sem o curso os profissionais não poderiam exercer a profissão, conforme anotou a Auditora instruinte. 
6.18.	É de se reconhecer, no entanto, que talvez a execução da ação de qualificação em discussão, por meio de um Planseq, não tenha sido a forma mais adequada, pois, a rigor, consoante a leitura que se faz do art. 10 Resolução 575/2008, essa modalidade não contempla cursos de certificação profissional, o que se buscou atender com o Edital da CPP 20/2008 e o respectivo ajuste firmado (Convênio 702.111) .
6.19.	A respeito, o art. 6º da referida resolução estabelece que o PNQ será implementado por meio de Planteqs (Planos Territoriais de Qualificação) , de Planseqs (Planos Setoriais de Qualificação) e Proesqs (Projetos Especial de Qualificação e Certificação Profissional) , neste caso voltado ao reconhecimento dos saberes, habilidades e práticas profissionais, desenvolvidas em processos formais ou informais de aprendizagem, conforme a dispõe a aludida norma:
Art. 12. A ação de certificação profissional, no âmbito do PNQ, consiste no reconhecimento dos saberes, habilidades e práticas profissionais, desenvolvidas em processos formais ou informais de aprendizagem.
6.20.	Desta forma, considerando que a ação de qualificação em questão objetivou atender requisito de qualificação imposto ao profissional de motofrete por meio do Decreto 1.465, 12/7/2007, entende-se que ela melhor se amoldaria à uma ação de certificação profissional, tendo em vista sua natureza especial e voltada para um público específico, realizada para atender uma demanda outrora inexistente. 
6.21.	De toda sorte, ainda que a modalidade escolhida não tenha sido a mais apropriada, entende-se que a ação de qualificação não se mostra em dissonância com os objetivos do PNQ, tendo em vista que a análise dos requisitos do convênio não poder ser reduzida ao aspecto puramente formal, devendo também avaliar o propósito pretendido com a celebração do ajuste, consoante alegou o recorrente Ezequiel de Sousa Nascimento. 
6.22.	Igualmente, considerando que a disponibilização da ação de qualificação profissional em discussão visou atender uma imposição normativa (Decreto 1.465/2007) , entende-se a conduta dos responsáveis se mostrou justificada, pois, em se tratando de uma categoria profissional marcadamente formada por trabalhadores autônomos, a ausência da referida ação governamental dificultaria o exercício da profissão, com significativos impactos sociais. 
6.23.	Portanto, os argumentos recursais apresentados merecem acolhimento, cabendo neste ponto dar provimento aos recursos interpostos por Ezequiel de Sousa Nascimento Ezequiel e Fátima Rosa Naves, o que enseja o afastamento da irregularidade e a redução da multa que lhes foi imposta. 
6.24.	Ademais, registre-se que tal conclusão também se estende ao responsável Marcelo Aguiar dos Santos Sá que, apesar de não ter seu recurso conhecido, encontra-se em igual situação jurídica dos recorrentes acima mencionados, devendo-se por isso aplicar a ele mesmo encaminhamento.
7.	Achado 2.4 - Redução da meta física do Projeto Setorial de Qualificação do Convênio Siconv 702.112, mantendo-se inalterados os custos inicialmente previstos. 
	- Conduta: na qualidade de Secretário de Políticas Públicas de Emprego, no período de 8/2/2008 até 31/12/2008, pela celebração, em 29/12/2008, do Convênio Siconv 702.112, com redução injustificada da meta física proposta no Projeto Setorial de Qualificação do mencionado convênio, de 7.000 para 4.636 trabalhadores qualificados, sem a correspondente redução dos custos para o Ministério, que se mantiveram inalterados, no valor de R$ 3.662.745,94, em desacordo com o projeto setorial apresentado pela Comissão de Concertação e aprovado pelo setor técnico competente, bem como em afronta ao disposto nos arts. 10 e 14 da Resolução Codefat 575/2008 e no item 9 do Termo de Referência a ela anexo, e em violação aos princípios da economicidade e da transparência.
	Argumentos:
7.1.	O recorrente Ezequiel de Souza Nascimento apresenta em sua defesa o teor da Nota Técnica n.º 172/2008 (peça 363, p. 48-49) , que fundamentou a elevação do custo médio atualizado do aluno-hora-aula para R$ 3,95, bem assim documentação (peça 363, p. 25-46) que também comprovaria que o valor praticado no convênio se situava abaixo do praticado pelos demais órgãos federais destinados à capacitação profissional para o trabalho.
7.2.	De forma resumida, alega que o valor inicial de R$ 2,75 adotado em 2007 estava defasado e devia ser atualizado pelos parâmetros de evolução dos preços dos itens de despesa básicos, de modo que, com a atualização pelo IPCA, obteve-se um custo médio aluno-hora-aula de R$ 3,95 para o exercício de 2008 (peça 363, p. 18) .
7.3.	Em seguida, afirma o recorrente que, em razão da comprovação técnica operada pela aludida nota técnica, restaria justificada a necessidade de atualização do valor da hora-aluno, ensejando, consequentemente, a alteração dos custos do convênio e a diminuição do número de alunos, tendo em vista os recursos destinados à execução do convênio.
7.4.	Sustenta que, para assegurar que não fosse extrapolado o montante de recursos disponíveis, a redução da meta física se mostraria plenamente justificável ante a adequação técnica da atualização do valor da hora-aula-aluno, conforme justificado pela Nota Técnica n.º 172/2008.
7.5.	Em suma, assevera o recorrente que não haveria se falar em ato praticado em desacordo com o projeto setorial apresentado pela comissão de concertação, tampouco em afronta aos princípios da economicidade e transparência, nos termos da documentação colacionada a seu recurso (peça 363, p. 18-19) . 
	Análise
7.6.	Conforme a conduta acima descrita, a irregularidade atribuída ao ora recorrente decorreu da constatação de redução da meta física proposta no Projeto Setorial de Qualificação do Convênio 702.112, de 7.000 para 4.636 trabalhadores qualificados, sem a correspondente redução dos custos para o Ministério, que se mantiveram inalterados, no valor de R$ 3.662.745,94, e sem apresentação de análise ou parecer do setor técnico competente quanto à alteração feita. 
7.7.	Para melhor compreensão da matéria, permite-se reproduzir o seguinte excerto do relatório elaborado pela equipe de fiscalização deste Tribunal (peça 160, 18-19) :
Em 4/10/2007, após realizar, a pedido do MTE, alterações no projeto preliminar de qualificação, a Fenamoto apresentou ao Ministério a Proposta Preliminar de Plano Setorial de Qualificação para realização de curso de 200 horas, prevendo a qualificação de 10.000 educandos ao custo médio aluno-hora de R$ 2,75 (peça 118, p. 43) . A Comissão de Concertação, mantendo os mesmos parâmetros, apresentou, em 18/12/2007, o Projeto Setorial de Qualificação para Trabalhadores de Motofrete (peça 118, p. 73) .
Em 18/2/2008, o Departamento de Qualificação (DEQ/MTE) encaminhou o Ofício 652 à Fenamoto (peça 118, p. 100) no qual fez breve análise sobre os custos do projeto e apontou divergências nos valores constantes das planilhas apresentadas. No citado ofício, esclareceu que, nos termos do art. 2° da IN/STN 01/1997, a aprovação do plano de trabalho dependia da apresentação de projeto básico e de orçamento detalhado dos custos. Enfatizou, ainda, que a composição dos custos, na contratação de instituições executoras de ações de QSP, no âmbito do PNQ, deveria obrigatoriamente ser feita por meio de planilha detalhada de custos.
Em 1/4/2008, a Coordenação Geral de Qualificação, na Nota Informativa 105/2008, informou à Fenamoto que a meta do projeto (7.000 educandos) , a carga horária (200 horas) e o custo aluno-hora (R$ 2,65) estavam de acordo com a Resolução Codefat 333/2003 (peça 118, p. 103, Siconv) . Por meio dessa nota, solicitou ajustes no projeto em razão de diversas inconsistências dos custos registrados nos orçamentos das propostas anteriores (peça 118, p. 104) .
Após as alterações, a Fenamoto encaminhou, em 4/4/2008, novo Projeto Setorial de Qualificação no qual registrou, para 7.000 educandos, o custo médio aluno-hora de R$ 2,616 (peça 118, p. 119) .
Em 15/4/2008, a Coordenação Geral de Qualificação emitiu o Parecer 91/2008 (peça 118, p. 150-162) , referendado pelo Diretor do Departamento de Qualificação e pelo Secretário de Políticas Públicas de Emprego (peça 118, p. 162) , no qual avaliou positivamente o projeto setorial para qualificação de 7.000 trabalhadores, ao custo médio aluno-hora de R$ 2,62. Para tanto, os investimentos do MTE/FAT foram estimados em R$ 3.662.745,94 (peça 118, p. 154) .
Apesar do procedimento adotado, no qual o Ministério solicitou diversos ajustes no projeto, resultando nos parâmetros citados no parágrafo anterior, o Edital de Chamada Pública SPPE/MTE 20/2008 consignou, no item III, que o objeto do convênio seria a qualificação profissional de 4.636 trabalhadores. O item 3.3 do mencionado edital dispôs, ainda, que a meta especificada teria por base o valor máximo da hora-aula/aluno permitido pelo Codefat de R$ 3,95 (peça 118, p. 193) . Na cláusula VII, o MTE disponibilizou para o custeio do convênio o montante de R$ 3.662.745,94 (peça 118, p. 195) . 
Assim, em 29/12/2008, o MTE celebrou o Convênio Siconv 702.112/2008 com o Sindicato dos Trabalhadores e Condutores de Veículos de Duas Rodas do Estado de Goiás (Sindimoto) , para qualificação de 4.636 de trabalhadores, com dotação de R$ 3.662.440,00 e, por conseguinte, ao custo médio aluno-hora de R$ 3,95.
7.8.	Na ocasião, a equipe de fiscalização anotou que a referida redução de meta e majoração de custos não havia sido justificada pelo Ministério nem citada em documentos ou pareceres do Departamento de Qualificação - DEQ, implicando, assim, em ofensa ao art. 14 da Resolução 575/2008 acerca da necessidade de prévia manifestação da área técnica do órgão.
7.9.	Quanto ao custo da ação de qualificação, a equipe do Tribunal fez consignar que o Termo de Referência aprovado pela referida resolução, ao tratar dos parâmetros básicos dos planos de trabalho, preceituava que as ações de qualificação caracterizadas como cursos, calculadas a partir do valor médio aluno-hora, deviam ter por base os custos comprovados de ações semelhantes no mercado local (item 9 do aludido termo) , bem assim que o custo médio aluno-hora deveria ser baseado nos preços de mercado na localidade, expressos em planilha detalhada.
7.10.	Outrossim, destacou-se que o valor máximo do custo médio aluno-hora era aquele fixado pelo Codefat, por meio de nota técnica elaborado pelo DEQ/SSPE/MTE, no caso a Nota Técnica 172/08, que, para o período de vigência do convênio, fixou como patamar máximo de custo o valor R$ 3,95, sendo este o parâmetro adotado pelo Ministério para o edital da CPP 20/2008, em contrariedade, assim, ao que preceituava a Resolução 575/2008, vez que tal valor deveria ser admitido apenas como custo máximo, e não o custo fixado no projeto.
7.11.	Desta forma, concluiu-se que o Ministério, ao utilizar, como parâmetro de custo, o custo máximo admitido, desconsiderou o valor proposto no projeto aprovado pelo DEQ no Parecer 91/2008, de modo que, para o montante de R$ 3.662.745,94 disponibilizados para o custeio da ação (peça 118, p. 195) , fixou-se a meta de qualificação em 4.636 trabalhadores, com custo de R$ 3,95 por aluno/hora, não obstante o plano de trabalho, aprovado pelo MTE, consignar meta de 7.000 trabalhadores, com custo de R$ 2,62 por aluno/hora.
7.12.	Feito esse resgate dos fatos, vê-se que mais uma vez o recorrente não logrou comprovar a existência de prévia manifestação da área técnica que teria fundamentado a alteração dos custos do projeto, justificando sua majoração e a consequente diminuição do número de alunos, consoante apontou a equipe de fiscalização deste Tribunal.
7.13.	Em sua defesa, a fim de suprir a documentação faltante, o recorrente fez colacionar aos autos cópia da Nota Técnica 172/08, do Departamento de Qualificação/MTE, a qual, segundo ele, evidenciaria que o valor adotado no projeto estava defasado e devia ser atualizado pelos parâmetros de evolução dos preços dos itens de despesa básicos, daí porque restaria justificada a majoração do custo hora-aluno para R$ 3,95.
7.14.	Entretanto, a adoção do preço informado na referida nota técnica foi justamente o que motivou a conclusão da equipe de auditoria quanto à existência da irregularidade, pois ele jamais poderia ter sido adotado como parâmetro custo, eis que era o patamar máximo admitido nas ações de qualificação social e profissional previstas para o exercício de 2008, sem que houvesse ainda qualquer respaldo técnico para essa alteração. 
7.15.	Insta registrar que, apesar de ter sido solicitado ao MTE o documento ou a nota do setor competente que teria fundamentado a alteração mencionada, a equipe de fiscalização do TCU (peça 160, p. 24) obteve a informação de que a redução da meta física restou consignada no próprio edital de chamada pública e que essa redução havia sido fundamentada no valor máximo do custo médio aluno-hora fixado pelo Codefat.
7.16.	Além de desconsiderar o valor proposto no projeto aprovado pelo DEQ no Parecer 91/2008, a adoção do custo máximo fixado na Nota Técnica 172/08 não levou em conta também os parâmetros fixados no Termo de Referência aprovado pela Resolução 575/2008, ou seja, de que deveriam ser observados os custos comprovados de ações semelhantes no mercado local (item 9 do aludido termo) , bem assim que o custo médio aluno-hora deveria ser baseado nos preços de mercado na localidade, expressos em planilha detalhada.
7.17.	Como consequência, mesmo que estivessem em conformidade com a aludida nota técnica, isso não eximia o Ministério de avaliar se os valores adotados no âmbito do convênio estavam em conformidade com aqueles praticados no mercado local de execução do projeto, o que não restou efetuado no caso concreto. A respeito, a instrução da unidade técnica ilustrou a discrepâncias de preços nos itens do projeto (peça 252, p. 12) :
Fazendo o comparativo entre os custos aprovados pelo Parecer 91/2007 (peça 118, p. 143) e aqueles registrados no plano de trabalho que consta do Siconv, verifica-se que houve majoração expressiva nos custos relativos ao transporte de educandos, que saltaram de R$ 756.000,00 para R$ 1.025.483,00, e material didático, que passou de R$ 39.411,54, para R$ 237.363,20.
O kit aluno não teve aumento no montante total, mas o custo individual subiu de R$ 9,59 para R$ 12,00. O mesmo ocorreu com o valor do lanche, que subiu de R$ 69,28 para R$ 110,60.
Os exemplos acima apenas reforçam que as alterações realizadas deveriam ser adequadamente fundamentadas, ainda mais quando se considera o intervalo de apenas sete meses entre a aprovação dos custos pelo Ministério e a publicação do edital de chamada pública.
Outro agravante é que a equipe de fiscalização identificou indícios de irregularidades nas despesas com transporte e alimentação, o que resultou, inclusive, em proposta de determinação para apuração pelo órgão.
7.18.	Em relação à alegação do recorrente de que a alteração promovida visou compatibilizar os custos do projeto aos recursos disponíveis para execução do convênio, ainda que fosse realmente necessário promover as adequações apontadas, como a redução do número de treinandos, isso demandaria análise prévia da área técnica do Ministério, demonstrando efetivamente que os valores informados no projeto não eram mais condizentes com a realidade do mercado, uma vez que tal manifestação era uma exigência para execução das ações do PNQ (art. 14 da Resolução 575/2008) . 
7.19.	Deste modo, ao celebrar o convênio, com alterações em relação à proposta previamente avalizada pela área técnica, o recorrente avocou para si responsabilidade pelas eventuais irregularidades dele decorrentes, de modo que restou plenamente evidenciado o nexo de causalidade entre a irregularidade imputada e a conduta descrita, bem assim a violação à legislação de regência e aos princípios da economicidade e da transparência. 
7.20.	Por fim, em relação aos elementos colacionados autos (peça 363, p. 25-46) com o intuito de demonstrar a adequação do valor adotado no convênio em relação a outros cursos de capacitação profissional, entende-se que a documentação não aproveita ao recorrente, porquanto não há como estabelecer uma base de comparação direta, ou mesmo indireta, que permita concluir pela referida adequação.
7.21.	Com efeito, a documentação colacionada menciona de forma genérica, por exemplo, os gastos do Senai com a formação profissional, contudo não há um detalhamento pormenorizado de cada item de custo que possibilite o cotejo com os itens indicados no projeto, ou mesmo na Nota Técnica 127/2008. Ademais, deve-se levar em consideração que os cursos podem ter públicos alvo-distintos, inclusive conteúdos diferentes de aprendizagem, daí a dificuldade de se estabelecer uma comparação direta para fins de avaliação de custos.
7.22.	Portanto, os argumentos recursais apresentados não merecem acolhimento.
8.	Achado 2.5 - Ausência de critérios técnicos e objetivos para selecionar as entidades convenentes. 
	Conduta: aprovação do edital da CPP 20/2008 e/ou da CPP 22/2009, sem estabelecer critérios técnicos e objetivos para selecionar as entidades convenentes, na medida em que não definiram a forma como seria graduada a pontuação aos participantes do chamamento público, acarretando o desconhecimento de como foi atribuída a pontuação para cada participante da chamada pública, o possível favorecimento de entidades concorrentes e comprometendo o atendimento aos princípios Constitucionais da Isonomia e Impessoalidade, do art. 40, inciso VII, da Lei 8.666/93, do art. 5º, § 2º, e do art. 5º, inciso II, da Portaria Interministerial 127/2008.
	Argumentos:
8.1.	A recorrente Fátima Rosa Naves de Oliveira Santos alega que os critérios de julgamento e seleção das entidades executoras foram elaborados em atendimento aos princípios constitucionais da isonomia e impessoalidade, sendo que os respectivos editais eram encaminhados para Consultoria Jurídica do MTE para análise, recomendações e aprovação da minuta e respectivos anexos (peça 325, p. 1-2) .
8.2.	Argumenta que, diante da complexidade e responsabilidade de um processo de seleção, foi instituído o Comitê de Seleção para estudar e definir os critérios que atendessem a todas as regulamentações, de forma a ser o mais justo possível, adotando-se como um dos referenciais o processo de seleção de executoras do Programa de Mobilização da Indústria Nacional de Petróleo e Gás - Prominp, ligado à Petrobras. 
8.3.	Passa, então, a descrever os critérios que foram definidos pelo referido comitê para a seleção das entidades, defendendo ainda que foram estabelecidos rotinas e procedimentos para confirmação das informações apresentadas nas propostas por parte das entidades, razão pela qual, segundo a recorrente, não se sustentaria as afirmações de que teria ocorrido favorecimento de entidades ou ausência de boa fé dos responsáveis (peça 325, p. 3-9) . 
8.4.	Por fim, alega a recorrente que nenhuma portaria, resolução ou normas que os responsáveis como reguladoras dos nossos procedimentos, havia indicação clara e explícita de critérios técnicos e objetivos de seleção de convenentes, razão pela qual foram pesquisados procedimentos de seleção de convenentes em processos aplicados por diversos órgãos públicos e aprovados pelas respectivas áreas jurídicas e Controladoria-Geral da União - CGU (peça 325, p. 10) .
8.5.	O recorrente Ezequiel de Souza Nascimento questiona a conclusão do Diretor Técnico de que a ocorrência se tratou de falha grave, sem, contudo, ter declinado se houve algum tipo de favorecimento, além de desconsiderar a manifestação da Auditor instruinte de que teria havia aperfeiçoamento no processo de seleção (peça 363, p. 19-20) . 
8.6.	Assim, defende a tese de que a seleção das entidades ocorreu a partir de avaliações técnicas uniformes, de modo que a suposta falha grave apontadas não se revelaria adequada ao contexto das condutas praticadas pelo gestor, o qual buscou aperfeiçoar e desenvolver formulários para explicitar os parâmetros para seleção das entidades.
Análise
8.7.	Não assiste razão aos recorrentes. 
8.8.	Muito embora se defenda a existência de critérios técnicos e objetivos para seleção das entidades convenentes, bem assim que não teria ocorrido nenhum tipo de favorecimento, os recorrentes não lograram demonstrar mais uma vez como foi atribuída a pontuação para cada uma participante das chamadas públicas CPP 20/2008 e/ou da CPP 22/2009, ou seja, a essência da irregularidade apontada pela equipe de fiscalização deste Tribunal. 
8.9.	Como bem disse o Sr. Diretor Técnico, os responsáveis não definiram como seriam graduadas as notas às participantes do chamamento, ensejando, por consequência, a análise subjetiva da pontuação, pois se poderia atribuir qualquer peso de 1 a 5 às notas das entidades participantes do processo. Para melhor compreensão, permite-se transcrever excerto do achado do relatório de fiscalização:
O item 10 dos editais definiu critérios de julgamento e seleção das entidades, contudo não demonstrou como seria atribuída e graduada a pontuação às entidades participantes. Para cada item foi atribuída a pontuação de 0 a 5, com os respectivos pesos.
Nesse contexto, no Item A, que avaliou a capacidade institucional para execução da proposta, chega-se, no máximo, a 40 e não se pode obter menos que 20 pontos para não ser eliminado, e no Item B, que avaliou as características metodológicas da proposta, chega-se, no máximo, a 60 e não se pode obter menos de 30 pontos para seguir na seleção. No total, não se poderia obter menos que 60 pontos nos dois itens.
Ocorre que, para cada subitem dos itens A e B, o MTE não definiu como seria atribuída e graduada a pontuação, conforme exemplos de alguns subitens mostrados a seguir.
No subitem A1, mediu-se a experiência da entidade na execução de cursos de qualificação profissional, comprovada por meio de atestado de capacidade técnica e apresentação de cópias autenticadas de instrumentos de parcerias da entidade, na condição de convenente ou contratada, fornecido por pessoa jurídica de direito público ou privado, comprovando a prestação de serviço pertinente e compatível, com o objeto da chamada pública. A entidade poderia obter de 0 a 5 pontos, com peso de peso 1,5.
Não há elementos no edital que possibilitem saber como seria aferida e atribuída essa pontuação, por exemplo, se a entidade apresentasse um atestado válido de acordo com critérios pré-definidos que garantissem a execução do objeto ganharia um ponto, se apresentasse dois atestados, dois pontos e assim sucessivamente. O MTE não definiu como aferir, objetivamente, as atividades descritas nos atestados e, assim, como se atestaria a capacidade técnica, com base em requisitos pré-definidos, como, por exemplo, se a entidade já havia executado objeto pertinente e compatível com o objeto que seria pactuado.
Outro exemplo, o item A3 visa saber da composição e qualificação da equipe pedagógica de acordo com os objetivos e metas propostos para o PlanseqMotofrete, devendo para tanto serem apresentadas as informações de cada membro da equipe quanto ao nível de graduação, data da conclusão do nível de graduação informado e experiência de trabalho nos últimos três anos. Definiram-se pontos de 0 a 5, com peso 1.
Do mesmo modo, não há como saber com quantos profissionais, com qual e quantas graduações ou com quais experiências de trabalho seriam atribuídas pontuação mínima ou máxima para cada participante da chamada pública. Para o item B3, podem ser utilizadas as mesmas observações anteriores.
Podem-se citar, ainda, os itens B2 e B4, para os quais se definiram pontos de 0-5 e peso 3 (B2- adequação da metodologia aos objetivos propostos e ao público alvo com a descrição dos objetivos de cada curso, principais conteúdos (emenda) , metodologia utilizada (fundamentos e instrumentos) , tipos de atividades (cursos, seminários, oficinas, laboratórios e outros) , carga horária, cronograma de execução, especificação de ações estruturantes (formação de formadores, sensibilização de público, avaliação do ensino aprendizagem e outros) , especificação do material didático e B4 - capacidade instalada, por meio de relação explícita das instalações, do aparelhamento, de equipamentos e de infraestrutura e do pessoal técnico especializado, adequados e disponíveis para o desenvolvimento pedagógico dos cursos) .
Não se definiu como se mediria se a metodologia estaria adequada aos objetivos propostos, quais os conteúdos mínimos e como seriam pontuados, se haveria um tempo mínimo ou máximo de execução das ações, quais os tipos de avaliações, qual a capacidade instalada mínima e equipamentos necessários, por exemplo.
Na apuração dessa pontuação, o comitê de seleção de propostas atribuiu pontos de forma consolidada para cada entidade participante e não discriminou em um mapa de apuração a forma como foi graduada a pontuação para cada subitem.
A desclassificação das entidades que não atingiram o mínimo nos itens A ou B não trouxe detalhes da pontuação, assim como as entidades que foram habilitadas também não tiveram sua pontuação discriminada (p. 158-160, peça 141) . Importante destacar que não houve recursos interpostos.
Dessa forma, como o MTE não definiu critérios objetivos de graduação da pontuação, o comitê pôde agir subjetivamente e graduar notas de 0 a 5 de acordo com seu próprio critério, beneficiando ou prejudicando entidades, o que se agrava pelo fato de os subitens terem pesos diferentes.
8.10.	Apesar de a equipe de fiscalização deste Tribunal ter apontado um possível direcionamento na celebração do Convênio 702112 com o Sindimoto, verifica-se que não restou efetivamente comprovado o favorecimento ao referido sindicato, tratando-se, pois, apenas de um indício que se apresentava diante do contexto em que foram firmados os convênios no âmbito do Planseq Motofrete.
8.11.	Isso, contudo, não afasta a gravidade da ocorrência, como pretende o recorrente Ezequiel de Souza Nascimento, tendo em vista que a ausência de critérios técnicos e objetivos para seleção de entidades convenentes não descaracteriza a violação à legislação de regência, conforme anotou o Diretor Técnico (peça 253, p. 6) :
 (...) verifica-se que a situação apontada pela equipe de auditoria constituiu falha grave, uma vez que a caracterização precisa, completa e adequada dos critérios de julgamento é condição essencial para validade do processo, segundo o que dispõe o artigo 40, inciso VII, da Lei 8.666/93, aplicável ao caso por força do previsto no art. 116 do mesmo normativo.
Além disso, a falta de definição pelos gestores do MTE de critérios objetivos de julgamento e seleção afronta aos princípios da isonomia e da impessoalidade, dispostos no art. 37, caput e 37, XXI, da Constituição Federal de 1988 (CF/88) , e ao art. 5º, inciso II e § 2º, da então vigente Portaria 127/2008/MPOG/MF/CGU.
8.12.	Não bastasse a violação das normas especificadas, a gravidade da irregularidade também se evidencia ante a constatação, assinalada pelo Relator a quo, de que, de forma reiterada, a Consultoria Jurídica do órgão havia alertado os responsáveis acerca da irregularidade (peça 251, p. 5) :
Quanto aos critérios previstos para seleção da convenente (item 10.2 - fls. 90-91) , não obstante eles envolvam matéria de ordem técnica e critérios de conveniência e oportunidade (mérito) , é forçoso reconhecer que os mesmos (sic) não foram descritos de forma objetiva. Fato que poderá ensejar futuras impugnações (recursos administrativos) por parte das entidades participantes. Assim, sugere-se que a área técnica competente explicite como será atribuída/graduada a pontuação prevista para cada item.
8.13.	Relativamente ao argumento de que teria havido posterior aperfeiçoamento no processo de seleção das entidades, bem destacou o Voto condutor da deliberação recorrida tal circunstância não afasta a irregularidade ocorrida em chamadas públicas anteriores, sobretudo em face da constatação de que os responsáveis, embora alertados pela Consultoria Jurídica do MTE, optaram por não atender as os alertas emitidos pelo do órgão parecerista, sob a justificativa de que o método de avaliação já teria sido utilizado em outros processos com êxito. 
8.14.	Portanto, as razões recursais não merecem acolhimento. 
9.	Achado 3.1 - Acompanhamento e fiscalização deficientes dos recursos de convênio transferidos às executoras do Planseq Motofrete. 
	Conduta: autorização do pagamento da 2ª parcela do convênio 702112 sem verificar e exigir o devido registro no Siconv, pelas convenentes, dos processos de compras e de contratações de bens e serviços, bem como dos elementos mínimos definidos pela Portaria Interministerial 127/2008, como, por exemplo, os documentos relativos à cotação prévia ou as razões que justificam a sua desnecessidade, a justificativa do preço e a comprovação do recebimento da mercadoria ou serviço, indispensáveis para a eficácia dos contratos e para a liberação das parcelas subsequentes do instrumento celebrado, o que contrariou o art. 46, § 2º e o art. 47, ambos da Portaria Interministerial 127/2008, o que gerou riscos à execução do convênio.
	Argumentos:
9.1.	O recorrente Ezequiel de Souza Nascimento argumenta que, em relação a sua pessoa, apesar de a conduta reprovada referir-se exclusivamente à liberação da 2ª parcela do Convênio 702112 sem verificar e exigir o devido registro no Siconv, teriam sido consideradas todas as condutas praticadas pelos demais responsabilizados para justificar a baixa plausibilidade da defesa apresentada (peça 363, p. 20-21) .
9.2.	Em seguida, afirma o recorrente que a instabilidade do Siconv suscitada nas justificativas apresentadas a este Tribunal era reconhecida e efetiva, razão pela qual parte dos lançamentos obtinha êxito e parte não, de forma que isso não poderia caracterizar descumprimento da Portaria Interministerial n.º 127/2008, pois se referia a uma questão de baixa operacionalidade do sistema e que facultava o registro das informações por meio físico, desde que posteriormente sejam inseridos no sistema. 
9.3.	Nesse sentido, o recorrente faz juntar aos autos cópia do Parecer/CONJUR/MTE/N.º 548/2010 (peça 363, p. 51-60) , o qual, segundo alegado, havia reconhecido a possibilidade de recebimento de documentos físicos na hipótese de ocorrência de problemas técnicos-operacionais, de modo que tal orientação jurídica apresentou os balizamentos legais que justificariam o afastamento de qualquer sanção imposta ao responsável.
9.4.	Em síntese, defende o recorrente que a sanção imposta a ele se mostra excessiva, tendo em vista que a irregularidade imputada tratou da autorização de pagamento de uma única parcela do convênio e que se encontrava em consonância com a orientação da Consultoria Jurídica do órgão para casos em que problemas técnico-operacionais impossibilitavam o registro no Siconv (peça 363, p. 21-22) .
9.5.	Na mesma linha, a recorrente Fatima Rosa Naves de Oliveira Santos aponta as dificuldades operacionais na fase inicial de implantação do Siconv, ressalvando, contudo, a inexistência de dolo ou má-fé, tampouco a vontade livre e consciente de violar a mencionada portaria interministerial ou obter qualquer vantagem indevida (peça 325, p. 29-34) . 
Análise
9.6.	De início, cabe ressalvar a afirmação do recorrente Ezequiel de Sousa Nascimento de que teriam sido considerados na avaliação de sua conduta atos praticados por outros responsáveis, pois a instrução da 5ª Secex distinguiu claramente a conduta de cada qual dos agentes em relação à referida irregularidade (peça 252, p. 40) :
Análise
O quadro abaixo sintetiza as parcelas autorizadas em desacordo com a Portaria Interministerial 127/2008, com os respectivos responsáveis pela autorização:
	Parcela/Convênio
	Data autorização
	Responsáveis pela autorização de pagamento

	2ª parcela do Convênio 702112
	23/9/2009
	Ezequiel Sousa do Nascimento
Fátima Rosa Naves de Oliveira
José Geraldo Machado Júnior

	2ª parcela do Convênio 728505
	6/4/2010
	Manoel Eugênio Guimarães de Oliveira
Anderson Alexandre dos Santos
José Geraldo Machado Júnior

	3ª parcela do Convênio 728505
	29/9/2010
	Aline Ferreira dos Santos
Carlo Roberto Simi
José Geraldo Machado Júnior

Os responsáveis foram chamados em audiência por autorizarem os pagamentos das parcelas acima discriminadas, sem verificar e exigir o devido registro no Siconv, pelas convenentes, dos processos de compras e de contratações de bens e serviços, bem como dos elementos mínimos definidos pela Portaria Interministerial 127/2008, contrariando o art. 46, § 2º, e o art. 47 do referido normativo, gerando riscos à execução do convênio.
9.7.	Do mesmo modo, apesar de a recorrente Fátima Rosa Naves ter apresentado argumentos relacionados ao acompanhamento e supervisão deficientes dos recursos de convênios, observa-se que as razões de justificativa apresentadas em relação a essa irregularidade foram acolhidas na instrução da Auditora, que neste ponto foi endossada pelas instâncias superiores. Por esse motivo, tais argumentos não serão examinados. 
9.8.	Dito isso, observa-se que os recorrentes voltam a alegar que a existência de dificuldades operacionais que teria obstaculizado o registro das informações no Siconv, de forma que isso seria suficiente para afastar irregularidade, mais precisamente o descumprimento dos arts. 3º, 46, §2º, e art. 47 da Portaria Interministerial:
Art. 3º Os atos e os procedimentos relativos à formalização, execução, acompanhamento, prestação de contas e informações acerca de tomada de contas especial dos convênios, contratos de repasse e termos de cooperação serão realizados no Sistema de Gestão de Convênios e Contratos de Repasse - SICONV, aberto à consulta pública, por meio do Portal dos Convênios.
§ 1º Os atos que, por sua natureza, não possam ser realizados no SICONV, serão nele registrados.
 (...) 
Art. 46. A cotação prévia de preços prevista no art. 11 do Decreto nº 6.170, de 25 de julho de 2007, será realizada por intermédio do SICONV, conforme os seguintes procedimentos:
 (...) 
§ 2º O registro, no SICONV, dos contratos celebrados pelo beneficiário na execução do objeto é condição indispensável para sua eficácia e para a liberação das parcelas subsequentes do instrumento, conforme previsto no art. 3º.
Art. 47. Cada processo de compras e contratações de bens, obras e serviços das entidades sem fins lucrativos deverá ser realizado ou registrado no SICONV contendo, no mínimo, os seguintes elementos:
I - documentos relativos à cotação prévia ou as razões que justificam a sua desnecessidade;
II - elementos que definiram a escolha do fornecedor ou executante e justificativa do preço;
III - comprovação do recebimento da mercadoria, serviço ou obra; e
IV - documentos contábeis relativos ao pagamento.
9.9.	Embora o aludido parecer da Consultoria Jurídica do MTE tenha admitido a possibilidade de recebimento de documentos físicos, na hipótese de ocorrência de problemas técnicos-operacionais do Siconv, foi enfático ao dizer acerca da necessidade de justificação pela autoridade competente e da inserção a posteriori dos dados não registrados no sistema (peça 363, p. 53) , verbis:
8. Dessume-se dos normativos acima mencionados, que os atos relacionados às fases do convênio que, por sua natureza não possam ser realizados no SICONV, serão nele registrados, conforme previsão expressa no art. 3°, § 1° da prefalada Portaria. Por outro lado, o recebimento de documentos em meio físico, como bem previu a Portaria MTE n°. 586, de 2008, apenas será possível, excepcionalmente, em virtude da ocorrência de problemas técnico-operacionais no SICONV que impossibilitem, temporariamente, a inserção de dados no referido Sistema, fato este que deverá ser devidamente justificado pela autoridade competente, ademais de comunicado à Comissão Gestora do Sistema. Ainda assim, na ocorrência de eventuais problemas da espécie, o setor técnico competente não estará desobrigado de posterior inserção dos dados não registrados no aludido Sistema.
9.10.	Ocorre que, no caso concreto, não restou comprovada a impossibilidade técnica de inserção ou registros dos dados no Siconv, muitos menos a adoção de providência posterior com vistas a atender a recomendação do órgão jurídico, de modo que o referido parecer em nada aproveita aos recorrentes. 
9.11.	Com efeito, apurou-se que o órgão somente atuou após a exigência de esclarecimentos pela equipe de fiscalização deste Tribunal, oportunidade em que se verificou que as convenentes haviam alimentado no Siconv cerca 46%, 50% e 27% dos recursos até então pagos, referentes aos convênios 702112, 736425 e 728505, respectivamente. O seguinte excerto do relatório de fiscalização retrata a situação então encontrada (peça 160, p. 46) :
Para o convênio 702112, liberou-se a segunda parcela de R$ 1.739.659,00 em 5/10/2009, por meio da ordem bancária 801183. Contudo, em 31/3/2011, o Siconv apresentava registros de R$ 1.621.300,80, o que representa 46% do total liberado até o momento.
Para o convênio 728505, liberaram-se parcelas de R$ 223.320,00 em 11/2/2010, R$ 595.520,00 em 15/4/2010 e 669.960,00 em 21/11/2011. Desse modo, após a liberação da 2ª parcela, a convenente já havia recebido R$ 818.840,00. Constatou-se, entretanto, que, em 31/3/2011, a convenente só havia registrado no Siconv R$ 404.099,62.
Destaque-se que, até o fechamento deste relatório, os dados alimentados no Siconv referentes aos convênios 702112 e 728505 não haviam mudado, contudo a convenente já havia executado cerca de 97% e 77%, respectivamente, dos recursos descentralizados pelo MTE.
Cita-se, ainda, como exemplo, o convênio 702112, que não apresenta contratos registrados e apenas uma cotação prévia está no Siconv.
Todos esses fatos denotam a omissão dos gestores do DEQ na fiscalização dos instrumentos.
9.12.	Quando do exame das razões de justificativa, a Auditora instruinte bem pontuou que, se nada tivesse sido lançado no Siconv, a alegação de dificuldade ou problema operacional até poderia ser acolhida. No entanto, diante da constatação de que houve esse lançamento parcial dos dados, caberia aos gestores exigir das convenentes o fiel cumprimento dos requisitos da referida portaria interministerial previamente à liberação dos pagamentos. 
9.13.	Assim, além de não ter sido comprovada a real existência da dificuldade ou problema operacional, verifica-se não foram adotadas pelos responsáveis as providências com vistas a sanear a irregularidade, ainda que em momento posterior, restando, assim, evidenciada a reprovabilidade das condutas e a caracterizada a responsabilidade dos agentes.
9.14.	Portanto, as razões recursais não merecem acolhimento.
CONCLUSÃO
10.	Em face das análises anteriores, conclui-se que:
a) os argumentos/elementos recursais examinados não lograram descaracterizar as ocorrências relacionadas aos achados 2.1, 2.3, 2.5 e 3.1 do relatório de fiscalização da então 5ª Secex, de modo que subsistem as conclusões da deliberação recorrida acerca das referidas irregularidades, inclusive os fundamentos que motivaram a condenação dos responsáveis do MTE;
b) os argumentos/elementos recursais examinados lograram descaracterizar a ocorrência relacionada ao achado 2.2 do relatório de fiscalização da então 5ª Secex, de modo que não subsistem as conclusões da deliberação recorrida acerca da referida irregularidade, ensejando, por consequência, o seu afastamento dentre os fundamentos utilizados para condenação dos responsáveis. 
10.1.	Desta forma, cabe negar provimento ao recurso interposto por Anete Alves Fernandes Fideles, mantendo-se inalterada a multa que lhe foi imposta, tendo em vista que as razões recursais apresentadas não lograram afastar a irregularidade a ela imputada.
10.2.	Por outro lado, cabe dar provimento parcial aos recursos interpostos por Ezequiel Sousa do Nascimento e Fátima Rosa Naves de Oliveira, reduzindo-se o valor das multas que lhes foram aplicadas, tendo em vista que as razões recursais por eles apresentadas lograram afastar a irregularidade relacionada ao achado 2.2 do relatório de fiscalização.
10.3.	Registre-se que, apesar de não ter o seu recurso conhecido, o encaminhamento anterior estende-se ao responsável Marcelo Aguiar dos Santos Sá, devendo-se também reduzir a multa que lhe foi aplicada, uma vez a referida irregularidade (achado 2.2) também constou dentre os fundamentos para sua condenação.
PROPOSTA DE ENCAMINHAMENTO 
11. 	Diante do exposto, propõe-se: 
a) com fundamento no art. 48 da Lei 8.443/1992, c/c os arts. 285, caput e § 2º, e 286, Parágrafo único, do RI/TCU, não conhecer do pedido de reexame interposto por Marcelo Aguiar dos Santos Sá, por ser intempestivo e não apresentar fatos novos;
b) com fundamento no art. 48 da Lei 8.443/1992, c/c os arts. 285 e 286 do RI/TCU, conhecer do recurso interposto por Anete Alves Fernandes Fideles para, no mérito, negar-lhe provimento;
c) com fundamento no art. 48 da Lei 8.443/1992, c/c os arts. 285 e 286 do RI/TCU, conhecer dos pedidos de reexame interpostos Ezequiel Sousa do Nascimento e Fátima Rosa Naves de Oliveira para, no mérito, dar-lhes provimento parcial, de modo a reduzir a multa que lhes foi aplicada, o que aproveita ao responsável Marcelo Aguiar dos Santos Sá;
d) dar ciência da deliberação que vier a ser adotada aos recorrentes e às demais instâncias interessadas."
	É o relatório.

8.1. Francisco Ferreira Morbeck (46.994/OAB-DF), representando Marcelo Aguiar dos Santos Sá;
8.2. Carla Maria Martins Gomes (11.730/OAB-DF), representando Ezequiel Sousa do Nascimento; 
8.3. Bruno Noronha Bergonse (32.088-B/OAB-SC), representando Ana Paula da Silva.

Procurador Júlio Marcelo de Oliveira.

INDÍCIOS DE IRREGULARIDADES EM CONVÊNIOS FIRMADOS PELO MINISTÉRIO DO TRABALHO E EMPREGO. PRÁTICA DE ATOS ANTIECONÔMICOS. MULTA. PEDIDOS DE REEXAME. NÃO CONHECIMENTO DE UM DOS RECURSOS E CONHECIMENTO DOS DEMAIS. NEGATIVA DE PROVIMENTO A UM DOS RECURSOS E PROVIMENTO PARCIAL AOS DEMAIS.

REPRESENTAÇÃO (REPR)

Secretaria de Recursos (SERUR); Secretaria de Controle Externo da Previdência e da Assistência Social (SecexPrevi).

Trata-se de pedidos de reexame interpostos por Fátima Rosa Naves de Oliveira Santos (peça 325) , Marcelo Aguiar dos Santos Sá (peça 326) , Anete Alves Fernandes Fideles (peça 332) e Ezequiel Sousa do Nascimento (peça 363) contra o Acórdão 362/2015-TCU-Plenário (peça 266) , proferido em representação.
2.	A representação foi formulada pelo Ministério Público junto ao TCU noticiando a existência de possíveis irregularidades praticadas na celebração e execução de convênios celebrados pelo Ministério do Trabalho e Emprego - MTE no âmbito do Plano Setorial de Qualificação - PlanseqMotofrete, o qual, segundo a Resolução Codefat 575/2008, objetivava estabelecer articulação entre o trabalho, a educação e o desenvolvimento, mediante a promoção de ações de qualificação social e profissional.
3.	Foram objeto de questionamento os seguintes ajustes:
a) Convênio 702.112/2008 (decorrente do Chamamento Público de Parceiras 20/2008) , celebrado com o Sindicato dos Trabalhadores e Condutores de Veículos de Duas Rodas do Estado de Goiás - Sindimoto-GO, tendo por objetivo capacitar 4.636 trabalhadores no serviço de motofrete no município de Goiânia - 200 horas aula -, ao custo de R$ 3.662.440,00, sendo R$ 183.122,00 a título de contrapartida (custo hora-aluno R$ 3,95) (peça 118, p. 175) ;
b) Convênio 728.505/2009 (decorrente do Chamamento Público de Parceiras 22/2009) , celebrado com o Sindimoto-GO, tendo por objetivo capacitar 2.000 trabalhadores no serviço de motofrete em diversos municípios do Estado de Goiás - 200 horas aula -, ao custo de R$ 1.567.200,00, sendo R$ 78.400,00 a título de contrapartida (custo hora-aluno 3,92) (peça 135, p. 103) ;
c) Convênio 736.425/2010 (decorrente do Chamamento Público de Parceiras 1/2010) , celebrado com a Federação Interestadual dos Mototaxistas e Motoboys Autônomos - Fenamoto, tendo por objetivo capacitar 2000 trabalhadores no serviço de motofrete no Distrito Federal - 200 horas aula -, ao custo total de R$ 1.580.000,00 (custo hora-aluno 3,95) (peça 160, p. 5) ;
d) Convênio 743.301/2010 (decorrente do Chamamento Público de Parceiras 1/2010) , celebrado com a Fundação do Ensino Técnico de Londrina - Funtel, tendo por objetivo capacitar 500 trabalhadores no serviço de motofrete no município no Paraná - 200 horas aula -, ao custo de R$ 395.000,00, sendo R$ 19.750,00 a título de contrapartida (custo hora-aluno 3,95) (peça 160, p. 5) .
4.	Depois da realização de auditoria pela unidade técnica do Tribunal, foram apontados diversos indícios de irregularidades pelas quais os responsáveis foram ouvidos em audiência, sendo que restaram não elididas as seguintes ocorrências:
a) aprovação do projeto PlanseqMotofrete com quantitativo de pessoas a serem qualificadas não fundamentado em critérios técnicos e objetivos (Convênios 702.112, 728.505, 736.425, e 743.301) :
- Responsáveis: Marcelo Aguiar dos Santos Sá (Diretor do Departamento de Qualificação - DEQ - período 22/2/2008 a 3/2/2009) , José Geraldo Machado Júnior (Diretor substituto do DEQ em 4/11/2009) , Fátima Rosa Naves de Oliveira (Coordenadora-Geral de Qualificação - período 28/2/2008 a 9/3/2010) e Anete Alves Fernandes Fidelis (Coordenadora-Geral de Qualificação substituta em 4/11/2009) ;
b) ausência de critérios técnicos e objetivos para selecionar as entidades convenentes (Convênios 702.112 e 728.505) :
	- Responsáveis: Marcelo Aguiar dos Santos Sá (Diretor do Departamento de Qualificação - DEQ - período 22/2/2008 a 3/2/2009) , José Geraldo Machado Júnior (Diretor substituto do DEQ em 4/11/2009) , Fátima Rosa Naves de Oliveira (Coordenadora-Geral de Qualificação - período 28/2/2008 a 9/3/2010) e Ezequiel Sousa do Nascimento (Secretário de Políticas Públicas de Emprego - período de 8/2/2008 até 31/12/2008) ;
	c) celebração do Convênio 702.112, com redução da meta física proposta no Projeto Setorial de Qualificação mantendo-se inalterados os custos inicialmente previstos:
	- Responsável: Ezequiel Sousa do Nascimento (Secretário de Políticas Públicas de Emprego - período de 8/2/2008 até 31/12/2008) ;
d) aprovação do Convênio 702.112 cujo objetivo era atender requisito imposto ao profissional de motofrete por meio do Decreto 1.465/2007 o que não seria compatível com o Plano Nacional de Qualificação, mormente no que se refere à inserção do educando no mundo de trabalho e à criação de novos postos de trabalho;
- Responsáveis: Ezequiel Sousa do Nascimento (Secretário de Políticas Públicas de Emprego - período de 8/2/2008 até 13/4/2010) , Fátima Rosa Naves de Oliveira (Coordenadora-Geral de Qualificação - período 28/2/2008 a 9/3/2010) e Marcelo Aguiar dos Santos Sá (Diretor do Departamento de Qualificação - DEQ - período 22/2/2008 a 3/2/2009) ;
e) superdimensionamento da carga horária de 50 horas para 200 horas do programa de qualificação para profissionais de motofrete (Convênio 702.112) , quando o Decreto 1.465/2007 do Município de Goiânia previa 50 horas para tal treinamento, sendo que a Fenamoto propôs inicialmente, no projeto de qualificação, carga horária total para o curso de 56 horas:
- Responsável: Marcelo Aguiar dos Santos Sá (Diretor do Departamento de Qualificação - DEQ - período 22/2/2008 a 3/2/2009) 
f) liberação de parcelas de convênio sem exigir o devido registro no Siconv, pelas convenentes, dos processos de compras e de contratações de bens e serviços, bem como dos elementos mínimos definidos pela Portaria Interministerial 127/2008:
- Responsáveis: Ezequiel Sousa do Nascimento (Secretário de Políticas Públicas de Emprego - período de 8/2/2008 até 31/12/2008) e Fátima Rosa Naves de Oliveira (Coordenadora-Geral de Qualificação - período 28/2/2008 a 9/3/2010) .
5.	Em sendo assim, mediante o acórdão impugnado os responsáveis sofreram as penas de multas previstas no art. 58, incisos II e III, da Lei 8.443/1992, nos seguintes valores totais:
	Responsáveis
	Valor em R$

	Ezequiel Sousa do Nascimento
	45.000,00

	Marcelo Aguiar dos Santos Sá
	30.000,00

	Fátima Rosa Naves de Oliveira Santos
	20.000,00

	José Geraldo Machado Júnior
	15.000,00

	Anete Alves Fernandes Fidelis
	5.000,00

6.	Em relação ao recurso interposto pelo sr. Marcelo Aguiar Santos Sá, tal qual proposto pela unidade técnica, entendo que não deve ser conhecido por ser intempestivo e não apresentar fatos novos, nos termos do art. 48, parágrafo único, da Lei 8.443/1992 c/c os arts. 285 e 286 do Regimento Interno do TCU.
7.	Por outro lado, por estarem presentes os requisitos de admissibilidade previstos no art. 48 da Lei 8.443/1992, cabe conhecer dos recursos interpostos pelos srs. Anete Alves Fernandes Fideles, Fátima Rosa Naves de Oliveira Santos e Ezequiel Sousa do Nascimento e adentrar-lhes o mérito. 
II
8.	Passo a tratar das falhas pelas quais os responsáveis foram apenados.
9.	Inicialmente, trato da aprovação do projeto PlanseqMotofrete sem que o quantitativo de pessoas a serem treinadas tenha sido adequadamente definido.
10.	Essa falha, caracterizada pela ausência de critérios técnicos e objetivos para a mensuração do público-alvo do programa de treinamento, foi observada em quatro convênios (702.112, 728.505, 736.425, e 743.301) . 
11.	No caso do Convênio 702.112/2008 (4.636 treinandos) , a definição do quantitativo decorreu de demanda da Fenamoto, a qual não apresentou qualquer justificativa técnica para o número de treinandos, apenas mencionando o universo de 172.000 usuários de motocicletas cadastradas no Estado de Goiás, sem fazer qualquer correlação entre estes e o apontado potencial de profissionais na área de mototáxis e motofrete (peça 118, p. 113) .
12.	 A ausência de critérios na estimativa da demanda acabou por ser revelada quando a convenente apontou as seguintes dificuldades na execução do pactuado (peça 118, p. 304) : 
	"A quantidade de vagas (4.636) indicadas pela Comissão de Concertação para a capital Goiânia, foi maior que a procura. Consequentemente esse superdimensionamento de vagas, dificulta na capitação de alunos para esta qualificação."
13.	Do mesmo modo, o Convênio 728.505/2009 (2.000 treinandos) , celebrado com o Sindimoto-GO, cuja demanda foi estipulada pela Secretaria de Governo de Cidadania e Trabalho do Estado de Goiás, ao argumento singelo de que "após a regularização da profissão pela Lei Federal 12.009/2009, haveria grande demanda na região pelos serviços de motofrete e mototáxi."
14.	Nesse caso, o Sindimoto solicitou o remanejamento de 490 vagas de Aparecida de Goiânia para outras cidades do Estado de Goiás (Goianésia, Ceres, Rialma e Jaraguá) , tendo em vista que o município tinha sido contemplado com 1.000 vagas e que não havia demanda, nem procura suficiente, para qualificar essa quantidade de trabalhadores (peça 135, p. 131-132) .
15.	Quanto aos Convênios 736.425/2010 (2.000 treinandos) e 743.301/2010 (500 treinandos) , também não foram maiores justificativas para a definição do universo de participantes. 
16.	No primeiro caso, por exemplo, tomou-se por base expediente originário do Sindicato dos Motociclistas Profissionais do DF informando a necessidade de qualificação de 6.000 profissionais, sem, contudo, evidenciar o fundamento utilizado para se chegar a esse número e que fosse capaz justificar a ação de qualificação (peça 332, p. 19) . 
II.1
17.	Tal qual exposto pela unidade técnica, os responsáveis não foram hábeis em afastar a falha. A respeito, destaco, que as sras. Fatima Rosa Naves de Oliveira Santos e Anete Alves Fernandes Fideles, em essência, argumentam que:
	- os procedimentos de análise de demanda eram baseados na proposta do demandante e definidos pelas comissões de consertação tripartite (peças 325, p. 15, e 332, p. 2-8) ;
	- os serviços de motofrete e mototáxi são caracterizados pela informalidade, de forma que deveriam ser consideradas as informações prestadas pelos sindicatos e associações profissionais (peça 332, p. 8-9) ;
	- o ato de assinatura das notas técnicas que aprovaram os projetos e propuseram as chamadas públicas não pode ser considerado gerador de dano ao Erário (peça 332, p. 10-11) ;
	- deve ser considerada a boa-fé das responsáveis (peça 332, p. 10-11) .
18.	A respeito, registro que o Plano Setorial de Qualificação - Planseq fazia parte do Programa Nacional de Qualificação - PNQ e, conforme a Resolução/Codefat 575/2008, competia à Secretaria de Políticas Públicas de Emprego - SPPE, por meio do seu Departamento de Qualificação - DEQ, a formulação de política, gestão, acompanhamento e supervisão do PNQ. 
19.	Consoante essa resolução, os Planseqs deveriam ser propostos pelas entidades demandantes, como centrais e confederações sindicais. Essas propostas eram submetidas à análise e aprovação de uma comissão de concertação, organizada pelos próprios demandantes sob a coordenação do MTE e com a participação de representante do conselho ou comissão de emprego do seu correspondente território. 
20.	Como requisito da elaboração dos planos deveria haver (peça 133, p. 113) :
"o estabelecimento de metas compatíveis para cada população, aprovadas pela comissão/conselho de trabalho/emprego do território ou pela comissão de concertação do setor produtivo; devidamente justificadas de acordo com a realidade de cada território ou setor, segundo diagnóstico de demanda elaborado a partir de dados e informações objetivas verificáveis e referenciadas em pesquisas e registros administrativos (pNAD, PED, RAIS, CAGED, etc.) , mapas ocupacionais, estudos de prospecção de emprego formal e estudos do nível de escolaridade e qualificação da força de trabalho;" (Grifou-se) .
21.	De acordo com o Termo de Referência aprovado pela Resolução Codefat 575/2008, caberia ao Departamento de Qualificação - DEQ se manifestar sobre (peça 133, p. 121) : 
"1. Apresentação detalhada do empreendimento que origina a proposta de PlanSeQ, com ênfase na estimativa de geração de postos de trabalho e na demanda de pessoal qualificado; 
2. Diagnóstico de demandas econômicas (industriais, comerciais e de serviços) e sociais associadas ao empreendimento que origina a proposta de PlanSeQ, como instrumento de desenvolvimento local; 
3. Matriz de qualificação, detalhando quantitativo de vagas, ocupações demandadas, carga horária, estratégias de elevação de escolaridade, custos e metas de colocação de trabalhadore/as;" (Grifou-se) .  
22.	Ou seja, consoante exposto no voto condutor da deliberação recorrida:
"ao Departamento de Emprego e Qualificação da Secretaria de Políticas Públicas de Emprego - DEQ/SPPE cabe justamente averiguar se esses critérios estabelecidos pela Resolução 575/2008 foram observados pela Comissão de Concertação. Logo, a responsabilidade por apreciar os projetos e sua adesão aos critérios técnicos e objetivos, em última instância, é do Departamento de Emprego e Qualificação da Secretaria de Políticas Públicas de Emprego - DEQ/SPPE, unidade administrativa que compõe a estrutura organizacional do órgão maior, o MTE." (Grifou-se) . 
23.	Em assim sendo, não procede o argumento de que a responsabilidade era exclusiva das comissões de concertação. Assim, as recorrentes, ao aprovarem as propostas dessas comissões, contribuíram para que fossem repassados recursos para treinamento sem que houvesse dados confiáveis para a estimativa da real demanda (peças 118, p. 162, e 133, p. 79) . Há, pois, nexo de causalidade entre as condutas inquinadas e a violação da norma, cabendo destacar que aqui não se trata de dano ao Erário, mas tão somente de violação às disposições da Resolução Codefat 575/2008. Outrossim, não se discute aqui a boa-fé das recorrentes, mas sim que agiram de forma culposa.
24.	Quanto ao argumento de que os serviços de motofrete e mototáxi são caracterizados pela informalidade, de forma que deveriam ser consideradas as informações prestadas pelos sindicatos e associações profissionais, registro que as responsáveis deveriam, antes da liberação de recursos significativos, ter buscado elementos que corroborassem os números fornecidos pelos sindicatos (v.g. indagar o número de sindicalizados, realizar pesquisas de opinião, confrontar os dados com os de outras unidades da Federação, dentre outros) .
25.	Alternativamente, os treinamentos deveriam se dar, inicialmente, em números mais modestos para que fosse sondado o mercado e, a partir daí, serem planejados os treinamentos futuros com dados mais sólidos, evitando-se o desperdício de recursos com o oferecimento de treinamentos dissociados da realidade.
III
26.	Aprovado o projeto, passa-se à etapa de chamamento público para a seleção da entidade executora, sendo que a próxima ocorrência trata da ausência de critérios técnicos e objetivos para selecionar essas entidades (Convênios 702.112 e 728.505) .
27.	Consoante verificado pela Secex a quo, os critérios utilizados pelo MTE para seleção das entidades parceiras - editais de chamamento público 20/2008 e 22/2009 -, não definiram a forma como seria graduada a pontuação aos participantes do chamamento público.
28.	Por exemplo, o item 10 dos editais previa os seguintes requisitos para a avaliação da capacidade institucional da entidade executora (peça 118, p. 200) :
"- Subitem A.1: Experiência da entidade na execução de cursos de qualificação profissional, comprovada por meio de atestado de capacidade técnica fornecido por pessoa jurídica de direito público ou privado, comprovando a prestação de serviço pertinente e compatível, com características do objeto da contratação, mediante a apresentação de cópias autenticadas de instrumentos de parcerias anteriores da entidade na condição de convenente ou contratada; 
- Subitem A.2: Adequação da estrutura gerencial da entidade com as ações de qualificação social e profissional, contendo: histórico da entidade, principais atividades realizadas em qualificação, projeto político pedagógico, qualificação do corpo gestor e docente. 
- Subitem A-3: Composição e qualificação da equipe institucional de acordo com os objetivos e metas propostos para o Plano Setorial de Qualificação - PlanSeQ Moto Frete de Goiânia, devendo para tanto serem apresentadas as informações de cada membro da equipe quanto ao nível de graduação, data da conclusão do nível de graduação informado e experiência de trabalho nos últimos três anos. 
- Subitem A-4: Capacidade de execução direta das ações (processos) de qualificação do objeto de conveniamento;
- Subitem A.5: Valor do aporte de recursos financeiros como contrapartida".  (Grifou-se) . 
29.	Para cada um desses itens, a nota de avaliação poderia variar de 0 a 5. Entretanto, o edital não definiu como seria atribuída a pontuação, não estabelecendo os requisitos para que se obtivesse a nota máxima e tampouco critérios para a atribuição da nota em patamares intermediários.
30.	Na exigência de atestados, não havia definição de quantos seriam necessários para a obtenção da nota máxima (v.g. um atestado um ponto, dois atestados dois pontos etc.) . Não há também definições de como seria verificado a adequação da estrutura gerencial da entidade e nem como o nível de graduação dos profissionais repercutiria na nota envolvida.
31.	Até mesmo em critério essencialmente numérico, como o valor do aporte de recursos financeiros como contrapartida, o edital não definiu como seria atribuída a nota da avaliação. 
32.	Esse procedimento ocorreu em desacordo com a Portaria Interministerial 127/2008, MPOG/MF/CGU, a qual em seu art. 5º, inciso II e § 2º, estabelece que:
"Art. 5º Para a celebração dos instrumentos regulados por esta Portaria, o órgão ou entidade da Administração Pública Federal poderá, com vista a selecionar projetos e órgãos ou entidades que tornem mais eficaz a execução do objeto, realizar chamamento público no SICONV, que deverá conter, no mínimo: ...
II - os critérios objetivos para a seleção do convenente ou contratado, com base nas diretrizes e nos objetivos dos respectivos programas. ...
§ 2º A qualificação técnica e capacidade operacional da entidade privada sem fins lucrativos será aferida segundo critérios técnicos e objetivos a serem definidos pelo concedente ou contratante, bem como por meio de indicadores de eficiência e eficácia estabelecidos a partir do histórico do desempenho na gestão de convênios ou contratos de repasse celebrados a partir de 1º de julho de 2008".  (Grifou-se) . 
33.	Entretanto, o que se observou foi que os editais de convocação não garantiram que ocorresse uma atuação objetiva da avaliação julgadora, embora não haja nos autos indícios de favorecimento indevido a nenhuma entidade competidora.
III.1
34.	Os srs. Ezequiel Sousa do Nascimento e Fátima Rosa Naves de Oliveira, responsáveis pela aprovação dos editais (peças 118, p. 207-208, e 156, p. 3) argumentam que:
	- os procedimentos de julgamentos seguiram os princípios constitucionais da isonomia e impessoalidade;
	- a consultoria jurídica do órgão aprovou os editais do chamamento público;
- a falha não se revestiu de gravidade, pois não foi apontado o favorecimento de nenhuma entidade; e
	- houve o posterior aprimoramento das regras de seleção das entidades em chamamento público.
35.	Entretanto, como bem observou a unidade técnica, essas alegações não afastam a conclusão de que a falha do edital ocorreu. Pelo contrário, o fato de os responsáveis, terem, posteriormente, corrigido a falha em editais futuros, se por um lado demonstra a preocupação dos gestores em proceder adequadamente, por outro lado confirma a inadequação dos procedimentos até então adotados.
36.	Veja-se que a própria consultoria jurídica do órgão havia alertado os responsáveis acerca da falha ao analisar o edital da chamada pública 22/2009 e os responsáveis, cientes da falha, nada fizeram a respeito (peça 251, p. 5) :
"Quanto aos critérios previstos para seleção da convenente (item 10.2 - fls. 90-91) , não obstante eles envolvam matéria de ordem técnica e critérios de conveniência e oportunidade (mérito) , é forçoso reconhecer que os mesmos (sic) não foram descritos de forma objetiva. Fato que poderá ensejar futuras impugnações (recursos administrativos) por parte das entidades participantes. Assim, sugere-se que a área técnica competente explicite como será atribuída/graduada a pontuação prevista para cada item".  (Grifou-se) . 
37.	Outrossim, cabe salientar que não se imputou aos responsáveis qualquer conduta no sentido de que teriam agido com o intuito de beneficiar qualquer entidade.
IV
38.	A próxima ocorrência diz respeito à celebração do Convênio 702.112/2008, com redução da meta física proposta no Projeto Setorial de Qualificação, mantendo-se inalterados os custos inicialmente previstos.
39.	Para contextualizar a matéria, observo que, em 15/4/2008, a Coordenação Geral de Qualificação emitiu o Parecer 91/2008, mediante o qual foi avaliado positivamente o projeto setorial para qualificação de 7.000 trabalhadores, ao custo aluno-hora de R$ 2,62, no valor total de R$ 3.662.745,94 (peça 118, p. 150-162) .
40.	Entretanto, o edital de chamamento público 20/2008 (peça 118, p. 192) consignou que o objeto do convênio seria a qualificação profissional de 4.636 trabalhadores, e não mais 7.000, ao custo aluno-aula de R$ 3,95, e não mais R$ 2,62, mantendo-se o valor total previsto incialmente (peça 118, p 195) .
41.	Em suas alegações, o sr. Ezequiel Sousa do Nascimento argumenta que, mediante a edição da Nota Técnica 172, de 7 de maio de 2008 (peça 363, p. 48-49) , foram reestimados os valores dos programas de treinamento de forma que o edital de chamamento público refletiu essa nova estimativa. 
42.	A referida nota técnica, destaco, estimou que o valor atualizado do custo-aluno seria de R$ 3,95. Contudo, a nota estabeleceu, nos seguintes termos, o valor máximo do custo-aluno para R$ 3,50:
"A atualização monetária- dos itens de custo acima, conforme índices apurados peço IPCA/IBGE entre 2003-2008, implica correção do custo médio aluno-hora-aula para RS3,95 ...
Para equilibrar a necessária correção monetária do custo médio aluno-hora-aula do PNQ e a definição de um patamar razoável de execução física, propomos que o custo médio aluno-hora-aula seja atualizado para R$ 3,50 ...
Diante do exposto, sugere-se que o máximo para o custo-aluno/hora médio a ser adotado pelas entidades conveniadas do PNQ em 2008 seja fixado em R$3,50." (Grifou-se) . 
43.	Ou seja, nos termos da análise da unidade técnica, os responsáveis não foram hábeis em afastar a falha e continua não justificada as razões pelas quais foi adotado um valor superior ao fixado na nota técnica.
44.	A respeito, cabe registrar que, no exercício seguinte (Convênio 728.505/2009) , foi praticado o valor custo-aluno de R$ 3,92, o que, considerando a inflação do período, torna ainda menos justificado o valor adotado pelo responsável no Convênio 702.112/2008 - custo-aluno de R$ 3,95.
V
45.	Trato agora da aprovação do Convênio 702.112 cujo objetivo não seria compatível com o Plano Nacional de Qualificação em razão de não se tratar da inserção do educando no mundo de trabalho e da criação de novos postos de trabalho.
46.	O Convênio teve por objeto atender ao requisito de qualificação imposto ao profissional de motofrete por meio do Decreto 1.465/2007, que regulamentou a Lei 8.300/2004, e passou a exigir a apresentação de certificado comprobatório de aprovação em curso especializado regulamentado pelo Contran.
47.	Mediante a decisão impugnada, entendeu-se que o procedimento de requalificação de profissionais já atuantes no mercado de trabalho não atenderia o Plano Nacional de Qualificação - PNQ, o qual somente abarcaria a inserção do educando no mundo de trabalho e à criação de novos postos de trabalho. 
48.	Acontece que o art. 3º da Resolução Codefat 575/2008 assim dispõe:
"Art. 3° Define-se como qualificação social e profissional as ações de educação profissional que colaborem para a inserção do trabalhador no mundo do trabalho e que contribuam para:
 (...) 
V. permanência no mercado de trabalho, reduzindo os riscos de demissão e as taxas de rotatividade;"
49.	Ou seja, como a qualificação dos profissionais visou mantê-los no mercado de trabalho, acompanho a posição da unidade técnica no sentido de que essa falha não restou configurada.
VI
50.	A próxima ocorrência trata da autorização de pagamentos em desacordo com as normas aplicáveis.
51.	A Portaria Interministerial 127/2008 (§ 2º do art. 50) estabelece que "o registro, no SICONV, dos contratos celebrados pelo beneficiário na execução do objeto é condição indispensável para sua eficácia e para a liberação das parcelas subsequentes do instrumento".
52.	Entretanto, a equipe de inspeção desta Corte constatou que a 2ª parcela do convênio 702.112/200, no valor de R$ 1.739.659,00, foi liberada sem que tal providência tivesse sido tomada.
53.	Ademais, a liberação dessa segunda parcela ocorreu sem que tivessem sido cumpridos os seguintes requisitos aplicáveis aos recursos da primeira parcela (art. 47 da Portaria Interministerial 127/2008) :
"Art. 47. Cada processo de compras e contratações de bens, obras e serviços das entidades sem fins lucrativos deverá ser realizado ou registrado no SICONV contendo, no mínimo, os seguintes elementos:
I- os documentos relativos à cotação prévia ou as razões que justificam a sua desnecessidade;
II - elementos que definiram a escolha do fornecedor ou executante e justificativa do preço;
III - comprovação do recebimento da mercadoria, serviço ou obra; e
IV - documentos contábeis relativos ao pagamento."
54.	A respeito, os srs. Ezequiel Sousa do Nascimento e Fátima Rosa Naves de Oliveira argumentaram, em essência, que:
	- não agiram de má-fé;
- à época, havia instabilidade no sistema, o que dificultava sua operacionalização;
- tratava-se de novas regras ainda não completamente assimiladas pelos órgãos.
55.	Consoante exposto pela unidade técnica a falha não restou descaracterizada. É certo que as dificuldades de operação do sistema foram reconhecidas pela Consultoria Jurídica do MET. Entretanto, a própria consultoria jurídica indicou que, caso não fosse possível alimentar o sistema com os dados pertinentes, a autoridade deveria justificar tal fato e, posteriormente, providenciar a inclusão.
56.	Ademais, que não restou comprovada a impossibilidade técnica de inserção dos dados no Siconv e tampouco foi constatada a adoção de providências posteriores com vistas a atender a recomendação do órgão jurídico, o que impede que se descaracterize a falha.
57.	Já a alegação de que se tratava de procedimentos novos tampouco justifica o descumprimento da norma.
58.	Quanto à ausência de má-fé, faço comentários pertinentes a todas as ocorrências ora objeto de análise recursal, no sentido de que se trata aqui de condutas culposas em razão de descumprimento de dispositivos normativos, não se concluindo que houve má-fé por parte dos gestores. Até porque, caso assim fosse, a resposta jurisdicional desta Corte seria mais gravosa, de acordo com o leque de opções sancionatórias previstas na Lei 8.443/1992.
VII
59.	Em sendo assim, cabe negar provimento ao recurso interposto por Anete Alves Fernandes Fideles e dar provimento parcial aos recursos interpostos por Ezequiel Sousa do Nascimento e Fátima Rosa Naves de Oliveira de forma a reduzir as penalidades a eles aplicadas em razão de ter sido considerada sanada uma das falhas que motivou a aplicação de sanção. Cabe, pois, reduzir em R$ 5.000,00 a pena aplicada a cada qual.
60.	Por ser circunstância de caráter objetiva, a elisão da mencionada falha também deve justificar a redução da pena aplicada ao sr. Marcelo Aguiar dos Santos Sá, nos termos do art. 281 do Regimento Interno do TCU.
Diante do exposto, acolho o parecer da unidade técnica, os quais incorporo como razões de decidir, e voto por que o Tribunal adote o acórdão que ora submeto à deliberação deste Colegiado.
TCU, Sala das Sessões Ministro Luciano Brandão Alves de Souza, em 13 de março de 2019.
BENJAMIN ZYMLER 
Relator